ACORDAO-COMPLETO-2355890

ACÓRDÃO 1892/2020 ATA 27/2020 - PLENÁRIO

VISTOS, relatados e discutidos estes autos que tratam de Recurso de Revisão interposto pelo Sr. Ney Gonçalves de Sousa, em face do Acórdão 1.406/2015-TCU-1.ª Câmara, retificado em decorrência de erro material pelo Acórdão 1857/2015-TCU-Primeira Câmara, o qual prolatou decisão em sede de Tomada de Contas Especial (TCE) , em que, considerada a revelia do responsável, julgou irregulares suas contas, condenando-o em débito e multa;
ACORDAM os Ministros do Tribunal de Contas da União, reunidos em Sessão Plenária, diante das razões expostas pelo relator, com fundamento no art. 35, inciso III, da Lei 8.443, de 16 de julho de 1992, em:
9.1. conhecer do Recurso de Revisão interposto pelo Ney Gonçalves de Sousa para, no mérito, conceder a ele provimento parcial;
9.2. afastar o débito e a multa imputados pelos itens 9.2 e 9.3 do 1406/2015 - TCU - 1ª Câmara;
9.3. manter o julgamento pela irregularidade das contas do Sr. Ney Gonçalves de Sousa, com fundamento no art. 16, inciso III, alínea b, da Lei 8.443/92, aplicando-lhe a multa prevista no art. 58, incisos I e II, da Lei 8.443/1992, no valor de R$ 10.000,00 (dez mil reais) ;
9.4. dar ciência da presente deliberação ao recorrente e demais interessados.

Recurso de revisão interposto contra acórdão que considerou o recorrente revel, julgou suas contas irregulares e condenou-o ao pagamento de débito e de multa em razão da impugnação total das despesas realizadas no âmbito de convênio que tinha por objeto o apoio ao evento Réveillon de 2008/2009 de Caldas Novas.

Voto com o relator, Ministro Cedraz. O voto e a deliberação que ora propõe Sua Excelência vêm ao encontro de meu pensamento sobre a matéria e deste Plenário em outras oportunidades, como os Acórdãos 936/2019 (Ministro José Múcio) e 2.649/2017 (deste Ministro) . 
Tenho defendido que a inexigibilidade de licitação para contratação de artistas ou bandas não ensejam, por si só, a condenação em débito. É certo que tal fato pode ensejar a irregularidade das contas e a aplicação de multa quando, havendo a possibilidade de competição entre interessados na realização de shows artísticos, não se faz a licitação e se contrata diretamente. 
Com razão o relator quando afastou o débito neste processo, pois ficou comprovada a execução do evento e a apresentação das bandas contratadas, bem assim o pagamento à empresa contratada com os recursos do convênio.  O débito somente se justificaria diante da inexecução do objeto, da ocorrência de superfaturamento ou da ausência do nexo de causalidade.
	Com razão também o relator quando afirma que em processo padrão do MTur, em especial, aqueles referentes a eventos executados antes da edição da Portaria MTur 153/2009, não é razoável exigir a apresentação de comprovantes assinados pelos artistas ou seus representantes legais diretos, visto que não era exigência prevista nos termos de convênios ou normativos da época, sendo regra a demonstração do pagamento apenas por meio da empresa intermediadora.
Nos demais casos, quanto ao estabelecimento desse nexo, considero-o presente quando há a comprovação de que os recursos foram pagos aos artistas diretamente ou a seus representantes devidamente habilitados, seja detentor de contrato de exclusividade, portador de instrumento de procuração ou carta de exclusividade. Nesse sentido o Acórdão 1.435/2017-Plenário, referente à consulta respondida por este Tribunal ao Ministério do Turismo.
Na prática, isso quer dizer que se for possível vincular o instrumento de procuração ou carta de exclusividade às bandas ou aos artistas contratados está estabelecido o nexo desejado e não é necessária a apresentação dos recibos de cachês para esse fim.
Aliás, a respeito desse aspecto, este Plenário, quando do julgamento do TC 015.114/2016-3 (Acórdão 2.649/2017) , por mim relatado, determinou à Segecex e ao Ministério do Turismo que orientassem suas unidades técnicas a realizarem procedimentos expeditos, a exemplo de consulta a bases de dados disponíveis ao Tribunal ou a sítios da internet (INPI, por exemplo) , com vistas a obter informações que comprovem a validade da representação legal do artista contratado, antes de concluir pela ausência de comprovação na aplicação dos recursos.
Por fim, friso que, caso haja a comprovação de diferença entre as quantias recebidas pelas empresas intermediárias e aquelas pagas aos artistas e/ou bandas, a análise centra-se na questão de possível superfaturamento, com todas as particularidades inerentes ao assunto.
Isto posto, declaro minha anuência ao voto e à proposta de acórdão do Ministro Relator.
TCU, Sala das Sessões Ministro Luciano Brandão Alves de Souza, em 15 de julho de 2020.
Ministro VITAL DO RÊGO
Redator

Prefeitura Municipal de Caldas Novas - GO.

3. Interessados/Responsáveis/Recorrentes:
3.1. Interessado: Ministério do Turismo (CNPJ 05.457.283/0001-19).
3.2. Responsável: Ney Gonçalves de Sousa (CPF XXX.747.401-XX)
3.3. Recorrente: Ney Gonçalves de Sousa (CPF XXX.747.401-XX).

Ministro Walton Alencar Rodrigues.

13.1. Ministros presentes: José Mucio Monteiro (Presidente), Walton Alencar Rodrigues (Revisor), Benjamin Zymler, Aroldo Cedraz (Relator), Raimundo Carreiro, Ana Arraes, Bruno Dantas e Vital do Rêgo.
13.2. Ministros com voto vencido: Walton Alencar Rodrigues (Revisor), Benjamin Zymler e Bruno Dantas.
13.3. Ministro que proferiu voto de desempate: José Mucio Monteiro (Presidente).
13.4. Ministro-Substituto convocado com voto vencido: Augusto Sherman Cavalcanti.
13.5. Ministros-Substitutos presentes: Marcos Bemquerer Costa, André Luís de Carvalho e Weder de Oliveira.

ACORDAO-COMPLETO-2473371

Acórdão de Relação 18460/2021 - Primeira Câmara

Acórdão de Relação

Primeira Câmara

NEY GONÇALVES DE SOUSA

AROLDO CEDRAZ

Trata-se de Recurso de Revisão interposto pelo Sr. Ney Gonçalves de Sousa (Peça 38 e itens não digitalizáveis) contra o Acórdão 1406/2015-TCU-Primeira Câmara (Peça 14) , retificado em decorrência de erro material pelo Acórdão 1857/2015-TCU-Primeira Câmara (Peça 17) .
2.	A deliberação recorrida julgou irregulares as contas do Sr. Ney Gonçalves de Sousa, condenando-o ao pagamento da quantia de R$ 300.000,00, data de ocorrência 19/2/2009, e aplicou-lhe a multa prevista no art. 57 da Lei 8.443/92, no valor de R$ 100.000,00.
3.	A Secretaria de Recursos procedeu ao exame de admissibilidade e de mérito às Peças 44 a 46, que abaixo reproduzo, como parte deste Relatório:
	"[...] HISTÓRICO
2.	Originalmente, os autos tratavam de tomada de contas especial instaurada pelo Ministério do Turismo (MTur) em desfavor de Ney Gonçalves de Sousa, ex-prefeito municipal de Caldas Novas/GO, em razão da impugnação total das despesas realizadas com os recursos repassados à prefeitura municipal por meio do Convênio 701110/2008 (peça 1, p. 39-71) , tendo por objeto incentivar o turismo por meio de apoio ao "REVEILLON DE 2008/2009 DE CALDAS NOVAS". 
2.1. 	De acordo com o Convênio 701110/2008 (peça 1, p. 51) , foram previstos R$ 333.345,00 para a execução do objeto, dos quais R$ 300.000,00 seriam repassados pelo concedente e R$ 33.345,00 corresponderiam à contrapartida. 
2.2. 	Os recursos federais foram repassados mediante a ordem bancária 2009OB0800146, no valor de R$ 300.000,00, emitida na data de 19/2/2009 (peça 1, p. 347) . 
2.3. 	O ajuste teve vigência inicial no período de 12/12/2008 a 13/5/2009, com prazo final para apresentação da prestação de contas em 12/7/2009 (peça 1, p. 343) . 
2.4. 	De acordo com o Relatório do Tomador de Contas Especial (peça 1, p. 325-333) e o Relatório de Auditoria 337/2014 (peça 1, p. 355-358) , proveniente da Diretoria de Auditoria de Pessoal, Previdência e Trabalho da Secretaria Federal de Controle Interno (SFC) , o responsável permaneceu em débito, no valor original de R$ 300.000,00, pela não aprovação das contas, em função da insuficiência de documentos apresentados, conforme consubstanciado no Relatório de Auditoria (peça 1, p. 356) . 
2.5. 	Diante disso, a Coordenadoria-Geral de Auditoria da Área de Pessoal e Benefícios e de Tomada de Contas Especial da Secretaria Federal de Controle Interno certificou a irregularidade das contas (peça 1, p. 359) , acompanhado do parecer do dirigente do órgão de controle interno, tendo o Ministro de Estado do Turismo, Vinicius Nobre Lages, registrado o conhecimento das conclusões daquele órgão de controle interno (peça 1, p. 365) . 
2.6. 	No âmbito do Tribunal, em cumprimento à manifestação da unidade técnica (peça 4) , foi promovida a citação do Sr. Ney Gonçalves de Sousa, mediante o Ofício 1026/2014 (peça 5) , datado de 28/8/2014. 
2.7. 	Apesar de o Sr. Ney Gonçalves de Sousa ter tomado ciência do expediente que lhe foi encaminhado, conforme atesta o aviso de recebimento (AR) que compõe a peça 7, não atendeu a citação e não se manifestou quanto às irregularidades verificadas. 
2.8.	Tendo sido regularmente instaurado o contraditório, verificou-se que o responsável deixou de ofertar qualquer manifestação e foi considerado revel, dando-se prosseguimento ao feito, nos termos do art. 12, § 3º, da Lei n.º 8.443/1992, c/c art. 202, § 8º, do RITCU.
2.9. 	A unidade técnica propôs então que as contas do Sr. Ney Gonçalves de Sousa fossem julgadas irregulares e que o responsável fosse condenado em débito, bem como que lhe fosse aplicada a multa prevista no art. 57 da Lei 8.443/1992 (peças 8-10) .
2.10.	O representante do Ministério Público manifestou-se de acordo com a proposta formulada pela unidade técnica (peça 11) .
2.11. 	O Tribunal de Contas da União, em sessão da 1ª Câmara, proferiu o Acórdão 1406/2015-TCU-Primeira Câmara (peça 14) , retificado em decorrência de erro material pelo Acórdão 1857/2015-TCU-Primeira Câmara (peça 17) .
2.12. 	Inconformado com a decisão deste Tribunal, o Sr. Ney Gonçalves de Sousa interpôs o presente recurso de revisão. 
EXAME DE ADMISSIBILIDADE
3.	Reitera-se o exame preliminar de admissibilidade (peças 40-41) , ratificado à peça 43 pelo relator, Ministro Aroldo Cedraz, que concluiu pelo conhecimento do recurso de revisão interposto pelo Sr. Ney Gonçalves de Sousa, sem a atribuição de efeito suspensivo, com fulcro nos artigos 32, inciso III, e 35, inciso III, da Lei 8.443/1992.
EXAME TÉCNICO
4.	Delimitação do recurso.
4.1.	Constitui objeto do recurso definir se:
	a) houve inobservância do devido processo legal, do contraditório e da ampla defesa;
	b) a documentação apresentada é suficiente para comprovar o nexo de causalidade entre as despesas realizadas e os recursos federais recebidos através do Convênio 701110/2008.
5.	Da inobservância do devido processo legal, do contraditório e da ampla defesa. 
Alegações
5.1.	A preliminar alegada pelo recorrente se apoia nos seguintes pontos: a) avaliação intempestiva da prestação de contas; b) ausência de notificação do ex-prefeito para a apresentação de documentação complementar; c) diligência exclusivamente encaminhada à prefeitura, sem a notificação de sua parte, na condição de ex-prefeito, para a apresentação da documentação complementar; d) irregularidades na notificação relativa à avaliação técnica constante da Nota Técnica Financeira 172/2013; e) irregularidades no procedimento de citação por edital, levado a efeito pelo Ministério do Planejamento.
5.2.	Com relação ao item "a", o recorrente alega a análise intempestiva da prestação de contas no âmbito do órgão de controle interno, eis que, embora apresentada em 11/1/2010, a Nota Técnica 39/2012 que avaliou a documentação e a considerou insuficiente na data de 25/2/2012, quando o ex-prefeito já não se encontrava mais em exercício à frente da Prefeitura Municipal de Caldas Novas. Além disso, a diligência solicitando documentação complementar teria sido encaminhada em 7/3/2013, um ano após a elaboração da Nota Técnica 39/2012 (peça 38, p. 1-2) .
5.3. 	No tocante ao item "b", alega ainda não ter sido notificado para apresentar a documentação complementar pelo órgão de controle interno, e a prefeitura teria sido exclusivamente comunicada do ocorrido, não tendo adotado as providências necessárias para a regularização do achado em razão de rivalidades políticas (peça 38, p. 2-3) .
5.4.	No que concerne ao item "c", a Prefeitura Municipal de Caldas Novas, na pessoa do prefeito sucessor, não notificou o ex-prefeito para que este pudesse apresentar defesa em relação às irregularidades que lhe foram atribuídas. Complementarmente, o prefeito sucessor ingressou com ação de improbidade administrativa na Vara de Fazenda Pública de Caldas Novas, o que resultou na condenação do recorrente sem que tenha sido chamado a apresentar defesa no âmbito administrativo (peça 38, p. 3-4) .
5.5.	Relativamente ao item "d", alegou prejuízo à ampla defesa posto que não tomou conhecimento da Nota Técnica Financeira n° 172/2013, por meio do oficio n° 1489/2013 CGMC/SNPTur/MTur em 26/08/2013 (peça 38, p. 4-7) .
5.6.	Por fim, no item "e", alega irregularidade na notificação por edital promovida pelo órgão de controle interno uma vez que não haviam sido esgotadas as tentativas de entrega pessoal da correspondência no domicílio do recorrente (peça 38, p. 7-10) .
Análise
6. 	Não assiste razão ao recorrente. A eventual ausência de contraditório na fase interna da tomada de contas especial não enseja nulidade do processo.
6.1. 	Cabe ressaltar que existe distinção entre fase interna e fase externa de uma tomada de contas especial. Na fase interna, aquela promovida no âmbito do órgão público em que os fatos ocorreram, não há litígio ou acusação, mas apenas verificação de fatos e apuração de autoria. Constitui procedimento inquisitório de coleta de provas assemelhado ao inquérito policial, no qual não se tem uma relação processual constituída nem há prejuízo ao responsável. O estabelecimento do contraditório nessa fase não é obrigatório, pois há mero ato investigatório sem formalização de culpa. Como não existem partes nem antagonismos de interesse nessa fase, a ausência de citação ou de oportunidade de contradição dos documentos juntados não enseja nulidade.
6.2. 	A garantia ao direito à ampla defesa e ao contraditório se dá, nos termos do devido processo legal, na fase externa da tomada de contas especial, que se inicia com a autuação do processo junto a este Tribunal e finda com o julgamento. Esse é o entendimento desta Corte de Contas, conforme consignado nos Acórdão 1540/2009-TCU-Primeira Câmara, Rel. Min. Marcos Vilaça, e 2329/2006-TCU-2ª Câmara, Rel. Min. Walton Alencar Rodrigues.
6.3. 	No âmbito do TCU, por meio do Ofício 1026/2014 (peça 5) , de 28/8/2014, foi promovida a citação do Sr. Ney Gonçalves de Sousa, devidamente recebida conforme o aviso de recebimento (AR) que compõe a peça 7. O responsável não atendeu a citação e não se manifestou quanto às irregularidades verificadas.
6.4. 	Conforme se observa nos autos, os documentos que os compõem fazem prova de que o processo observou, em sua fase externa, a todo momento, os princípios constitucionais do devido processo legal, do contraditório e da ampla defesa, insculpidos no art. 5°, incisos LIV e LV, da Constituição da República.
7.	Da documentação apresentada para comprovar o nexo de causalidade entre as despesas realizadas e os recursos federais recebidos através do Convênio 701110/2008. 
Alegações
7.1.	O recorrente apresenta, junto à peça recursal, a prestação de contas do Convênio 701110/2008 acompanhada de documentos que supostamente comprovariam a execução do objeto (peça 38, p. 11-367 e itens não digitalizáveis) .
Análise
8.	A comprovação da boa e regular aplicação de recursos públicos transferidos mediante convênio e outros instrumentos congêneres evidencia-se mediante a execução física e a execução financeira da avença, acompanhadas de documentos idôneos que comprovem o nexo de causalidade entre uma e outra. Sob esses aspectos, passa-se à análise dos argumentos e documentos juntados em sede do presente recurso de revisão.
8.1.	Inicialmente, revisitando a decisão recorrida, exsurge, em suma, o seguinte fundamento utilizado para a condenação integral em débito do Sr. Ney Gonçalves de Sousa sobre os valores envolvidos no convênio: irregularidades e/ou ausência na documentação exigida para a prestação de contas do Convênio 701110/2008, descritas na Nota Técnica de Análise 39/2012, celebrado entre o Ministério do Turismo e a Prefeitura Municipal de Caldas Novas/GO, tendo por objeto incentivar o turismo por meio de apoio ao Reveillon de 2008/2009 de Caldas Novas (peça 5) .
8.2.	No âmbito do Ministério do Turismo, consoante a Nota Técnica de Análise 39/2012 (peça 1, p. 209-225) , a análise relativa à execução física, quanto ao alcance do objeto do Convênio MTur 701110/2008, apontou a ausência dos seguintes documentos na prestação de contas: 
	a) cópia do anúncio em DVD constando o nome e a logomarca do MTur e comprovantes de veiculação da TV, contendo a programação prevista e os mapas de veiculação - com o valor, e o atesto do convenente (divulgação em mídia televisiva em programa de rede estadual de televisão com chamadas de 30 segundos e divulgação durante finais de semanas e cobertura completa do evento) ;
	b) cópia do anúncio em mídia gravada (formato áudio) constando o nome e a logomarca do MTur e comprovantes de veiculação na rádio, contendo a programação prevista e o mapa de veiculação - com o valor, e o atesto do convenente (veiculação de spots de 30 segundos em emissoras de rádios AM e FM da cidade de Goiânia, totalizando 1.100 e 300 inserções, respectivamente) ;
	c) exemplar de cada anúncio, constando o nome e a logomarca do MTur, para veiculação em mídia jornal do município em 1/2 página PB com 9 inserções e em mídia jornal com circulação regional no Estado de Goiás na quantidade total de anúncios de 4, sendo 3 anúncios de 1 página em PB e 1 anúncio em 1/4 em PB;
	d) fotografia de cada peça, constando o nome e a logomarca do MTur (veiculação em 80 outdoors em Goiânia, Anápolis e outras cidades) ;
	e) exemplar de cada peça produzida, constando o nome e a logomarca do MTur e declaração de recebimento do material, explicitando a quantidade de unidades, com o nome legível, assinatura e CPF de quem o recebeu para confecções de: materiais gráficos para 80 cartazes de outdoor em policromia; materiais gráficos para divulgação - 20.000 flay em policromia com 15x21 cm em papel couche 115G; materiais gráficos para divulgação - 1.000 cartazes de divulgação em policromia com 46x64 cm em papel couche 115G; e De 500 camisetas PV silkadas promocionais.
	f) fotografias/filmagens ou material de divulgação pós-evento (publicação em jornais, revistas ou reportagens televisivas) que comprovasse a efetiva realização do evento e a utilização da logomarca do MTur;
	g) fotografias/filmagens ou materiais de repercussão pós-evento (publicação em jornais, revistas ou reportagens televisivas) de forma a comprovar a realização das apresentações artísticas no evento proposto (Show Banda Axé Blond) ;
	h) fotografia/filmagens originais, datadas e em plano aberto, contendo nomes do evento e da localidade, bem como logomarca do MTur, de forma que seja possível verificar a instalação de estrutura do evento proposto (arcos de geospace com 18x4,5 m, túneis geospace para camarote de 18x18 m, tendas, projetor, iluminação, palco, sonorização, gerador e banheiros químicos) ;
	i) declaração individual do prestador de serviço com RG e CPF, discriminando a função exercida detalhada, o valor contratado e o período de execução para a contratação de 30 seguranças particulares e de especializada em Show Pirotécnico;
	j) listagem com nome completo dos 50 hóspedes, suas condições de participantes do evento, com número do RG, CPF e endereço residencial completo;
	k) declarações do convenente atestando a realização do evento e que foi exibido o vídeo institucional de promoção do turismo brasileiro e de autoridade local, que não seja o convenente, atestando a realização do evento;
	l) declaração do convenente (com data posterior ao evento) de gratuidade ou não do evento, bem assim da existência ou não de outros patrocinadores para o evento.
8.3.	No presente recurso, o responsável juntou diversas cópias de notas fiscais, transferências eletrônicas, extratos bancários, dentre outros, com o objetivo de comprovar a aplicação dos recursos recebidos por força do convênio em comento (peça 38, p. 21-367) .  
8.4.	Para a melhor visualização das notas fiscais e demais documentos encaminhados pelo recorrente, apresenta-se o quadro abaixo contendo a compilação das informações:
	Nro.
	Favorecido
	NF
	Data
	Valor
	Peça/Pág.

	1
	M .P. & T Produções LTDA
	0000034
	12/03/09
	258.345,00
	Peça 38, p. 220-258

	2
	TV Serra Dourada LTDA
	0072733
	10/03/09
	35.131,00
	Peça 38, p 259-273

	3
	Sistema Paranaíba de Com. LTDA
	0005311
	10/03/09
	11.936,00
	Peça 38, p 274-281

	4
	Televisão GOYA LTDA
	0005460
	10/03/09
	17.732,00
	Peça 38, p 282-292

	5
	Rede Goiânia de Rádio e TV LTDA
	0001316
	10/03/09
	8.220,00
	Peça 38, p 293-305

	6
	Prisma Áudio e Vídeo LTDA
	0000376
	17/03/09
	2.600,00
	Peça 38, p 306-317

	7
	Rádio Pousada do Rio Quente LTDA
	13157
	10/03/09
	3.000,00
	Peça 38, p 318-331

	8
	Associação Rádio Termas FM
	041
	25/03/09
	712,50
	Peça 38, p 332-347

	9
	União Goiás Fogos LTDA
	0151
	12/03/09
	7.200,00
	Peça 38, p 348-360

8.5.	Em relação à comprovação da despesa de R$ 258.345,00, o recorrente apresentou os seguintes documentos dentre outros: a) Decreto 1.501/2008, de 23 de dezembro de 2008, que trata da inexigibilidade do processo licitatório para a contratação dos artistas Pedro Henrique & Ricardo, Gino & Geno e Axé Blond com a empresa MP&T Produções e Eventos Ltda. e que teria a exclusividade na venda dos shows musicais na data de 31/12/2009 (peça 38, p. 221-223) ; b) contrato administrativo de prestação de serviços artísticos, cujo objeto era a contratação dos shows artísticos do Pedro Henrique e Ricardo, Gino e Geno e Axe Blond, a serem realizados no dia 31 de dezembro de 2008, no Reveillon 2008/2009 de Caldas Novas/GO (peça 38, p. 238-240) ; c) cópia da nota fiscal 031 (peça 38, p. 241-242) ; d) extrato bancário (peça 38, p. 224) ; e) Oficio n. 003/2009 (peça 38, p. 225) ; f) notas de empenho 16.097 e 16.088 (peça 38, p. 227-228) ; g) notas de liquidação 20080869/16.097 e 20090970/16.098 (peça 38, p. 229-230) ; h) notas de pagamento 20080870/16.088 e 20080869/16.087 (peça 38, p. 231-232) ; i) comprovantes de transferência 8.6A2.755.512.BCA.7CE (peça 38, p. 233) e 8.F19.650.085.9BC.31C (peça 38, p. 234) ; j) orçamento (peça 38, p. 237) ; k) declaração de exclusividade, subscrita por Ricardo Ângelo de Melo, que informa deter a exclusividade da dupla Pedro Henrique & Ricardo para a data de 31 de dezembro de 2008 na cidade de Caldas Novas/GO (peça 38, p. 256) ; l) declaração de exclusividade, subscrita pela empresa WM Shows Ltda, que informa deter a exclusividade da dupla Gino & Geno para a data de 31 de dezembro de 2008 na cidade de Caldas Novas/GO (peça 38, p. 257) ; m) declaração de exclusividade, subscrita pela empresa Marlúcio Pereira & Tata Produções e Eventos LTDA, que que informa deter a exclusividade do show do grupo AXE BLOND para a data de 31 de dezembro de 2008 na cidade de Caldas Novas/GO (peça 38, p. 258) .
8.6. 	Como visto acima, a despesa de R$ 258.345,00 destinou-se à contratação de artistas para apresentação em evento no município de Caldas Novas/GO. Consoante o art. 25, inciso III, da Lei 8.666/1993, a licitação é inexigível para a contratação, por órgão ou entidade da administração pública, de profissional de qualquer setor artístico, diretamente ou por meio de empresário exclusivo, desde que o profissional seja consagrado pela crítica especializada ou pela opinião pública.
8.7. 	Quando a contratação do artista pelo ente administrativo é realizada com a intermediação de empresário, a comprovação da exclusividade deste deve ser feita, necessariamente, por meio da apresentação de cópia do contrato de exclusividade firmado entre o artista e o seu empresário, sob pena de se considerar irregular a contratação direta. Portanto, tal documento é imprescindível à caracterização da inviabilidade de competição.
8.8. 	Ademais, cabe ressaltar que o contrato firmado por inexigibilidade fundada no inciso III do art. 25 da Lei 8.666/1993, entre o ente da administração pública e o empresário exclusivo do artista/banda, deve ser publicado na imprensa oficial, como condição para a sua eficácia, em observância ao disposto no art. 26, caput, da Lei 8.666/1993, que assim dispõe:
Art. 26. As dispensas previstas nos §§ 2º e 4ºdo art. 17 e no inciso III e seguintes do art. 24, as situações de inexigibilidade referidas no art. 25, necessariamente justificadas, e o retardamento previsto no final do parágrafo único do art. 8º desta Lei deverão ser comunicados, dentro de 3 (três) dias, à autoridade superior, para ratificação e publicação na imprensa oficial, no prazo de 5 (cinco) dias, como condição para a eficácia dos atos.
8.9. 	Enfatiza-se que, por 'empresário exclusivo' deve-se entender aquela pessoa, física ou jurídica, que cuida de todos os interesses e compromissos do artista ou banda musical, mediante contrato de representação exclusiva, registrado em cartório para surtir efeitos em relação a terceiros. De onde se conclui que o contrato de exclusividade celebrado entre o artista (ou banda) e o seu empresário difere da simples autorização (também chamada de carta de exclusividade) que confere representatividade ao empresário do artista/banda apenas para o (s) dia (s) correspondente (s) à apresentação deste, e ainda restrita à localidade do evento.
8.10. 	Tais autorizações (cartas) apenas atribuem a determinado empresário - ou sociedade empresária - o direito de representar os artistas (bandas ou grupos musicais) , de forma exclusiva, em eventos específicos para os quais estes são convidados. Não se prestam, portanto, a garantir ao agenciador ampla e irrestrita representação, com direito de exclusividade, para todos os eventos em que aqueles profissionais do setor artístico venham a se apresentar.
8.11. 	Desse modo, para que não se configure o desrespeito ao art. 25, inciso III, da Lei 8.666/1993, é indispensável, na prestação de contas do ente convenente, a apresentação do contrato de exclusividade - registrado em cartório - entre o artista consagrado e o empresário contratado, não bastando, para tanto, a autorização que confere exclusividade apenas para o (s) dia (s) correspondente (s) à realização do show artístico. Contratos, cartas ou até mesmo simples declarações de exclusividade restritos às datas e às localidades das apresentações artísticas não atendem aos pressupostos do aludido dispositivo legal.
8.12. 	Cumpre observar que há decisão do TCU nesse sentido (Acórdão 1435/2017-TCU-Plenário, Rel. Min. Vital do Rêgo) .
8.13. 	No mencionado acórdão, também ficou decidido que a irregularidade relativa à comprovação da exclusividade do artista pode não ensejar, por si só, o julgamento pela irregularidade das contas tampouco a condenação em débito do responsável, a partir das circunstâncias inerentes a cada caso concreto, consoante se verifica a seguir:
" (...) 
9.2.2. do mesmo modo, contrariam o sobredito dispositivo legal as situações de contrato de exclusividade - entre o artista/banda e o empresário - apresentado sem registro em cartório, bem como de não apresentação, pelo convenente, do próprio contrato de exclusividade;
9.2.3. tais situações, no entanto, podem não ensejar, por si sós, o julgamento pela irregularidade das contas tampouco a condenação em débito do (s) responsável (is) , a partir das circunstâncias inerentes a cada caso concreto, uma vez que a existência de dano aos cofres públicos, a ser comprovada mediante instauração da devida tomada de contas especial, tende a se evidenciar em cada caso, entre outras questões, quando:
9.2.3.1. houver indícios de inexecução do evento objeto do convênio; ou
9.2.3.2. não for possível comprovar o nexo de causalidade, ou seja, que os pagamentos tenham sido recebidos pelo artista ou por seu representante devidamente habilitado, seja detentor de contrato de exclusividade, portador de instrumento de procuração ou carta de exclusividade, devidamente registrados em cartório.
 (...) ".
8.14.	Assim, para que a apresentação de documento que confere exclusividade ao empresário do artista somente para o dia e localidade do evento não dê ensejo à condenação em débito, cabe apurar a efetiva realização da apresentação contratada (item 9.2.3.1) e, sobretudo, o nexo de causalidade entre os recursos federais repassados ao convênio e o seu concreto recebimento pelo artista ou por seu representante devidamente habilitado (item 9.2.3.2) .
8.15.	Em outras palavras, de acordo com o Acórdão 1435/2017-TCU-Plenário, admite-se a apresentação de recibos ou outros documentos que comprovem que os recursos conveniais foram efetivamente percebidos pelo artista ou por seu representante exclusivo.
8.16.	Há, nessa linha, recente jurisprudência do Tribunal reafirmando que é necessária a demonstração do nexo de causalidade entre os recursos do convênio e o recebimento pelo artista ou seu representante exclusivo, bem como ao reconhecimento de que devem ser examinadas as circunstâncias inerentes a cada caso concreto (Acórdãos 6328/2018, 5833/2018, 2164/2018, 2165/2018, todos da 1ª Câmara e de relatoria do Min. Bruno Dantas) .
8.17.	No caso concreto, não houve comprovação do efetivo pagamento aos artistas, em virtude da ausência de comprovantes assinados pelos próprios artistas ou por seus representantes legais identificados por meio de contrato social, contrato de exclusividade, instrumento de procuração ou declaração de exclusividade, devidamente registrados em cartório (Acórdão 1435/2017-TCU-Plenário) .
8.18.	Os documentos apresentados pelo recorrente à peça 38, p. 256-258, são meras declarações de exclusividade para a data do evento, indicando que a empresa atuou como intermediária na contratação dos artistas. O permissivo legal (arts. 25 e 26 da Lei 8.666, de 1993) , que excepciona a competição e autoriza a contratação direta, tem como objetivo selecionar artista, e não empresa intermediária.
8.19.	Além disso, nos termos do art. 26 da Lei 8.666/1993, o processo de inexigibilidade de licitação será instruído com a razão da escolha do fornecedor ou executante e a justificativa de preço, conforme incisos II e III do parágrafo único do art. 26 da Lei 8.666/1993.
8.20.	Sobre isso, o TCU firmou entendimento de que a justificativa de preço é elemento essencial da contratação de profissional de qualquer setor artístico, diretamente ou através de empresário exclusivo, desde que consagrado pela crítica especializada ou pela opinião pública, uma vez que a sua validade depende da verificação da razoabilidade do preço ajustado, conforme prevê o inciso III do art. 26 da Lei 8.666/1993. Segundo o Tribunal, a inviabilidade de competição não constitui obstáculo, por si só, à verificação da razoabilidade do preço.
8.21. 	No exame do caso concreto, verifica-se que não foi apresentada a justificativa do preço pago às atrações artísticas, embora houvesse essa obrigatoriedade mesmo nos casos de inviabilidade de competição, conforme estabelecido no inciso III do parágrafo único do art. 26 da Lei 8.666/1993.  O decreto municipal 1.501/2008, apresentado pelo recorrente à peça 38, p. 221-223, determinou a inexigibilidade para a contratação dos artistas Pedro Henrique & Ricardo, Gino & Geno e Axé Blond, através da empresa MP&T Produções e Eventos Ltda. No entanto, está desacompanhado de qualquer documento que justifique os preços pagos aos artistas. 
8.22.	Dessa forma, o recorrente não comprovou a regularidade das despesas no valor de R$ 225.000,00 dado que, além de não terem sido apresentadas as correspondentes justificativas de preços, não ficou demonstrado o efetivo pagamento aos artistas, em virtude da ausência de comprovantes assinados pelos próprios artistas ou por seus representantes exclusivos.
8.23.	Quanto às demais despesas, entende-se que aquelas oriundas de recursos do concedente e destinadas a empresas de telecomunicações estão devidamente comprovadas, conforme se verifica nos seguintes documentos:
a) notas de liquidação, notas de pagamento, notas de empenho, comprovantes de exibição, autorização de programação, comprovante de transferência, nota fiscal 00072733 no valor de R$ 35.131,00, nota de empenho, nota fiscal 0005311 no valor de R$ 11.936,00, nota fiscal 005460 no valor de R$ 17.732,00, nota fiscal 001316 no valor de R$ 8.220,00 (peça 38, p. 259-305) ;
	b) cópias do anúncio em mídia gravada (formato áudio e vídeo) constando o nome e a logomarca do MTur (arquivos PREFEITURA - REVEILLON.mp3, Caldas Novas - reveillon 2009.mp4, VTS_01_0 GV.VOB e VTS -.mp4, que estão contidos nos itens não digitalizáveis deste processo) .
8.24. 	De acordo com o extrato da conta corrente recebedora dos recursos (peça 1, p. 109) e a relação de pagamentos efetuados (peça 1, p. 201) , é possível verificar a correlação entre despesas de R$ 35.131,00, R$ 11.936,00, R$ 17.732,00 e R$ 8.220,00 e a documentação ora apresentada. 
8.25.	Em relação às despesas de R$ 2.600,00, RS 3.000,00, R$ 712,50 e R$ 7.200,00 (peça 38, p 306-360) , por não terem registros no extrato bancário e na relação de pagamentos efetuados, não devem ser consideradas na prestação de contas. 
8.26. 	Com base nas considerações precedentes, conclui-se que não foram comprovadas despesas no valor de R$ 225.000,00 do total de R$ 300.000,00 transferidos pela União, devendo ainda ser deduzida a importância de R$ 1.981,00, recolhida em 23/12/2012, conforme comprovante (doc. 1, p. 103 e 331) . Nesse sentido, remanesce injustificada a aplicação de R$ 223.069,00, ou seja, este é o débito que deve ser atribuído ao recorrente. 
CONCLUSÃO
9.	Da análise do recurso apresentado, verifica-se que:
	a) a garantia ao direito à ampla defesa e ao contraditório se dá, nos termos do devido processo legal, na fase externa da tomada de contas especial, que se inicia com a autuação do processo junto a este Tribunal e finda com o julgamento; os documentos que compõem o processo fazem prova de que foram observados pelo Tribunal, a todo momento, os princípios constitucionais do devido processo legal, do contraditório e da ampla defesa;
	b) a documentação probatória destes autos não é suficiente para confirmar o nexo de causalidade entre o total despesas realizadas e os recursos federais recebidos através do Convênio 701110/2008, remanescendo injustificadas as despesas de R$ 223.069,00.
PROPOSTA DE ENCAMINHAMENTO
10.	Ante o exposto, submete-se à consideração superior a presente análise do recurso de revisão interposto pelo Sr. Ney Gonçalves de Sousa contra o Acórdão 1406/2015-TCU-Primeira Câmara, retificado em decorrência de erro material pelo Acórdão 1857/2015-TCU-Primeira Câmara, propondo-se, com fundamento nos arts. 32, inciso II, e 35, inciso III, da Lei 8.443/1992:
	a) conhecer do presente recurso e, no mérito, dar-lhe provimento parcial, alterando o valor do débito para R$ 223.069,00;
	b) dar ciência da deliberação que vier a ser adotada ao recorrente e aos demais interessados. [...]".
4.	O Ministério Público junto a este Tribunal à Peça 47 manifesta-se em divergência ao encaminhamento sugerido pela Serur, propondo que seja dado provimento ao presente Recurso de Revisão e, com fundamento nos arts. 16, inciso II, 18 e 23, inciso II, da Lei 8.443/92, sejam julgadas regulares com ressalva as contas do Senhor Ney Gonçalves de Sousa, dando-lhe quitação, ante os seguintes fundamentos:
	"[...] Trata-se de Recurso de Revisão interposto pelo Senhor Ney Gonçalves de Sousa (peça 38 e itens não digitalizáveis) , em face do Acórdão n.º 1406/2015-TCU-1.ª Câmara (peça 14) - retificado em decorrência de erro material pelo Acórdão n.º 1857/2015-TCU-1.ª Câmara -, o qual prolatou decisão em sede de tomada de contas especial (TCE) , em que, considerada a revelia do responsável, julgou irregulares suas contas, condenando-o em débito e multa.
2.	O presente processo foi autuado em razão da impugnação total das despesas realizadas no âmbito do Convênio 701110/2008, que tinha por objeto o apoio ao "Reveillon de 2008/2009 de Caldas Novas", cuja execução previu a aplicação de R$ 300.000,00 de recursos federais, além de R$ 33.345,00 de contrapartida municipal.
3.	Nesta oportunidade, o Senhor Ney Gonçalves de Sousa trouxe aos autos nova documentação que diz ser suficiente para comprovar o nexo de causalidade entre as despesas realizadas e os recursos federais repassados. Alegou, ainda, que houve inobservância do devido processo legal, do contraditório e da ampla defesa, na medida em que, na fase interna, não foi notificado para apresentar informações complementares relativas à comprovação da regularidade na gestão do convênio, além de não ter tomado conhecimento da Nota Técnica Financeira 172/2013 do MTur, que reprovou a prestação de contas. Afirma, também, haver irregularidade no seu chamamento por edital para sanar as pendências do ajuste, uma vez que não foram esgotadas as tentativas de entrega pessoal da correspondência em seu domicílio.
4.	A Serur, na instrução do recurso, afastou as alegações de prejuízo à defesa, em análise cuja conclusão acompanhamos (peça 38, p. 4) . Quanto à documentação trazida pelo recorrente, acatou apenas as despesas destinadas a empresas de telecomunicações, identificando, a partir do extrato bancário da conta específica, a sua correlação com os pagamentos no valor total de R$ 73.019,00 (peça 38, p. 9, §8.23) . Por outro lado, ressaltou não haver comprovação de gastos correspondentes a R$ 13.512,50 (peça 38, p. 9, §8.25) , já que inexistem registros dos respectivos desembolsos, devendo ser desconsiderada da prestação de contas.
5.	No que diz respeito às despesas com as bandas, no montante de R$ 225.000,00 (parcela de recursos federais) , a Unidade Técnica considerou que, a despeito de a ausência dos contratos de exclusividade não ensejar, por si só, a identificação de débito, nos termos do Acórdão 1435/2017-TCU-Plenário, não é possível estabelecer o nexo de causalidade dos recursos. Nessa linha, tendo em vista que a documentação apresentada pelo responsável corresponde a "meras declarações de exclusividade para a data do evento, indicando que a empresa atuou como intermediária na contratação dos artistas" (peça 44, p. 8) , e dada a inexistência de justificativa de preço para a contratação das atrações - necessária para fundamentar a inexigibilidade de licitação -, no entender da Serur, não restou comprovada a regularidade dos gastos, mormente quanto ao efetivo recebimento dos valores pelos artistas que se apresentaram no evento.
6.	Diante dessas considerações, a Unidade Técnica reputou como débito o montante de R$ 225.000,00, relativo às despesas com as bandas, com crédito de R$ 1.981,00 - importância recolhida da conta específica em 23/12/2012 (peça 1, p. 109) . Assim, dos R$ 300.000,00 inicialmente identificado a título de dano, a Serur entende que restaria sem comprovação o valor de R$ 223.069,00, a ser ressarcido ao erário.
7.	Adentrando o mérito, este Parquet manifesta sua divergência com a Unidade Técnica quanto ao prejuízo imputado, uma vez que admitimos interpretação diferente daquela defendida na instrução relativamente às despesas realizadas com as apresentações musicais, consoante os termos definidos na recente deliberação que tratou da matéria (Acórdão 1435/2017-TCU-Plenário) . 
8.	No âmbito do Ministério Público, esta representante, com arrimo na novel deliberação e a título de uniformidade de tratamento para com os agentes jurisdicionados ao TCU, tem considerado como ressalva nas contas a ausência de apresentação dos contratos de exclusividade para a etapa de adimplemento dos convênios e nas situações em que se comprova a execução do objeto previsto e o nexo de causalidade das receitas, despesas e prestador dos serviços. Regra geral, o próprio instrumento do convênio já define previamente os grupos musicais que se apresentarão nos eventos previstos, de forma que as exigências do procedimento de inexigibilidade de licitação se afigurariam mais como uma condição de eficácia ou de confirmação dos termos do ajuste do que propriamente uma escolha dos artistas ou competitividade de mercado.
9.	No que concerne especificamente ao nexo de causalidade, consideramos que não se afasta sua existência pelo fato de haver empresa intermediária entre a prefeitura e as bandas, já que ela é detentora de carta de exclusividade para representação dos artistas na data do evento, entendimento que se alinha ao item 9.2.3.2 da referida deliberação paradigmática.
10.	Tampouco se verifica a quebra do liame entre receitas do convênio e despesas com as atrações em razão da ausência de pesquisa de preços para esse tipo de contratação, cuja regularidade dos custos é supostamente avaliada e manifestada por unidade técnica do Ministério do Turismo, previamente à assinatura do convênio, no âmbito do plano de trabalho aprovado, e não pela prefeitura municipal. Mesmo que a convenente, neste caso, tenha declarado que os valores estavam adequados - conforme os termos do decreto municipal que dispôs sobre a inexigibilidade de licitação para a contratação dos artistas (peça 38, p. 222-223) -, a palavra final sobre a questão cabia à concedente, responsável por avaliar a veracidade de tal afirmativa.
11.	Embora já se tenha constatado, diante do resultado de reiteradas diligências ao MTur pelo Tribunal - em especial, processos relatados pelo Ministro Weder de Oliveira (peça 29, TC Processo 033.213/2015-1) -, que a informação contida nos planos de trabalho sobre a adequação dos preços não decorre de análise efetiva dos custos praticados no mercado - o que confirma ser tal afirmação no processo uma mera declaração formal do órgão -, o fato é que, em convênios desse tipo, o exame dos valores e sua aceitação era condição para a aprovação do repasse de verbas, conforme explica a área jurídica do ministério (peça 1, p. 33) :
Os custos, que precisam estar especificados para cada meta constante do Plano de Trabalho, devem ser analisados pelo setor técnico competente, previamente à celebração do Convênio, uma vez que deverá ser observado se os mesmos estão em consonância com os preços praticados no mercado local, conforme entendimento do Tribunal de Contas da União, como se infere do Acórdão 1852/2006-TCU-Segunda Câmara, in verbis:
' (...) 
1.10 - Na avaliação de proposições de convênio, exija, proceda, e consigne em seus pareceres técnicos as análises detalhadas dos custos indicados nas propostas, documentando referidas análises com elementos de convicção como cotações, tabelas de preços de associações profissionais, publicações especializadas e outras fontes disponíveis, de modo a certificar-se e a comprovar que tais custos estão condizentes com os praticados no mercado da respectiva região'
12.	Ainda que nestes autos não conste cópia do plano de trabalho com a avaliação do MTur a respeito dos preços praticados no convênio, o parecer da consultoria jurídica do órgão indica que houve a respectiva análise de valores, com manifestação final favorável (peça 1, p. 33) :
Infere-se dos autos do presente processo que o setor competente desta Pasta realizou análise dos custos, conforme se verifica no Parecer Técnico inserto Sistema SICONV, nos seguintes termos: ' (...) Julgamos oportuna à aprovação, considerando que os custos indicados são condizentes com o praticado no mercado local, tendo por base os orçamentos anexados'.
13.	Mesmo considerando que essa aferição de valores é, regra geral, apenas declaratória, como já destacado anteriormente, não poderia o gestor responder em débito por uma suposta irregularidade cuja existência contradiz a própria avaliação da concedente, sem que exista no processo qualquer evidência clara que embase a imputação desse dano, a exemplo de dados sobre os custos efetivamente incorridos no pagamento dos cachês - notas fiscais ou recibos emitidos diretamente pelos artistas.
14.	Sobre esse último aspecto comentado, convém registrar que, em processos semelhantes no Tribunal, são exceções aqueles que possuem comprovantes assinados pelos artistas ou seus representantes legais diretos - em especial, aqueles referentes a eventos executados antes da edição da Portaria MTur 153/2009 (art. 17, §2°) -, sendo regra a demonstração do pagamento apenas por meio da empresa intermediadora. Afinal, é o tipo de informação que não costuma constar no processo padrão do MTur, uma vez que a sistemática usualmente empregada para esses convênios, àquela época, era a da intermediação na contratação de tais serviços, ficando fora da avaliação do órgão os preços efetivamente recebidos pelas bandas. Nos poucos casos prévios a 2009 em que estão disponíveis, sua origem advém de outras fontes de obtenção, a exemplo de processos judiciais ou de fiscalização centralizada no âmbito do controle interno.
15.	A partir dessas considerações preliminares sobre a questão dos preços, em TCE como a que ora se analisa - notadamente, aquelas cujos eventos antecederam a mencionada portaria -, esta representante do Ministério Público entende que, aferida a execução física do evento, mesmo que indiretamente, e comprovado o nexo causal financeiro junto à empresa intermediadora via documentação disponível nos autos - a exemplo dos demonstrativos de pagamento e sua correspondência com a movimentação bancária -, resta atendida a regularidade na liquidação das despesas. Somente no caso de ser possível o acesso a recibos/notas fiscais emitidos pelos artistas, ou ainda, eventuais declarações oficiais de valores recebidos, é que, a nosso ver, as quantias informadas podem ser utilizadas para avaliar a existência de eventual superfaturamento. Nessa situação, identificado pagamento a menor para as bandas, a diferença caracteriza-se como taxa de administração à empresa intermediadora, o que é expressamente vedado em ajustes dessa natureza, determinando a obrigação de ressarcimento ao erário dessa parcela.
16.	Portanto, uma vez comprovada a realização dos shows e desconhecidos os efetivos montantes pagos aos artistas, entendemos que não cabe imputar débito no valor total repassado à título de despesas com as bandas, como proposto pela Unidade Técnica, pois tal medida levaria ao enriquecimento sem justa causa da União. Nem mesmo há como se apontar superfaturamento, de modo que o exame pelo controle externo, nas condições verificadas neste processo, fica restrito à regularidade das despesas executadas via intermediadora.
17.	Essa forma de conduzir a análise das TCE que têm como objeto eventos promovidos pelo MTur busca, por um lado, abarcar a questão de preços - objeto de preocupação externada pelo Tribunal no âmbito do Acórdão 1435/2017-TCU-Plenário -, sem, porém, desconsiderar o contexto em que os convênios foram assinados e executados: os valores efetivamente recebidos pelos artistas não eram de conhecimento da concedente, nem da prefeitura que repassava os recursos, uma vez que eram avaliados apenas os custos cobrados pela empresa que intermediava as apresentações artísticas.
18.	No presente caso, o recurso interposto pelo responsável trouxe informações que demonstram a execução do evento (fotos, publicidade, vídeos) . Foram juntados também diversos comprovantes de pagamento de despesas, entre as quais aquelas incorridas com a intermediadora das atrações musicais, MP&T Produções e Eventos Ltda. (peça 38, p. 224, 227-258) . Por outro lado, não consta documentação a respeito dos valores que essa empresa repassou aos artistas, de modo que inexiste nestes autos, até o momento, qualquer indício de sobrepreço ou superfaturamento nos cachês. Assim, diante da ausência de evidências em contrário, e dada a comprovação da realização dos shows e do nexo financeiro das correspondentes despesas, entendemos que os custos havidos com esse serviço devem ser reputados regulares.
19.	Relativamente aos demais gastos informados na documentação do recurso, consideramos os mesmos itens aceitos pela Serur devidamente demonstrados (total R$ 73.019,00) : R$ 17.732,00 pagos à televisão Goya Ltda.; R$ 8.220,00 pagos à Rede Goiânia de Rádio e Televisão Ltda.; R$ 35.131,00 pagos à TV Serra Dourada Ltda.; e, R$ 11.936,00 pagos ao sistema Paranaíba de Comunicação Ltda.
20.	Tais valores, somados ao saldo devolvido de R$ 1.981,00 e à parcela de recursos federais despendida para pagar a MP&T Produções e Eventos Ltda. (R$ 225.000,00) , perfazem exatamente os R$ 300.000,00 repassados pelo MTur ao município. Assim, consideramos que o débito imputado nestes autos deve ser declarado insubsistente.
21.	Diante do exposto, esta representante do Ministério Público manifesta-se em divergência ao encaminhamento sugerido pela Serur (peças 44/46) , propondo que seja dado provimento ao presente Recurso de Revisão e, com fundamento nos arts. 16, inciso II, 18 e 23, inciso II, da Lei n.º 8.443/92, sejam julgadas regulares com ressalva as contas do Senhor Ney Gonçalves de Sousa, dando-lhe quitação. [...]".
	É o Relatório.

8.1. Tiago Andrade Moreira (31.958/OAB-GO) e outros, representando Ney Gonçalves de Sousa.

Procuradora-Geral Cristina Machado da Costa e Silva.

RECURSO DE REVISÃO. TOMADA DE CONTAS ESPECIAL. NÃO COMPROVAÇÃO DA BOA E REGULAR APLICAÇÃO DE RECURSOS PÚBLICOS REPASSADOS PELO CONVÊNIO 701110/2008. CITAÇÃO. REVELIA. DÉBITO. MULTA. RECURSO DE REVISÃO. CONHECIMENTO. PROVIMENTO PARCIAL. AFASTAMENTO DO DÉBITO E DA MULTA DO ART. 57 DA LEI 8.443/1992. IMPUTAÇÃO DE NOVA MULTA SOB O FUNDAMENTO DO ART. 58, DA MESMA LEI, REDUZINDO-SE O VALOR PARA COMPATIBILIZÁ-LA COM A IRREGULARIDADE SUBSISTENTE. COMUNICAÇÕES.

TOMADA DE CONTAS ESPECIAL (TCE)

Secretaria de Recursos (Serur); Secretaria de Controle Externo de Tomada de Contas Especial (SecexTCE).

Aprecia-se nesta oportunidade Recurso de Revisão interposto pelo Sr. Ney Gonçalves de Sousa (Peça 38 e itens não digitalizáveis) , em face do Acórdão 1.406/2015-TCU-1.ª Câmara (Peça 14) , retificado em decorrência de erro material pelo Acórdão 1857/2015-TCU-Primeira Câmara, o qual prolatou decisão em sede de Tomada de Contas Especial (TCE) , em que, considerada a revelia do responsável, julgou irregulares suas contas, condenando-o em débito e multa.
2.	O presente processo foi autuado em razão da impugnação total das despesas realizadas no âmbito do Convênio 701110/2008, que tinha por objeto o apoio ao "Reveillon de 2008/2009 de Caldas Novas", cuja execução previu a aplicação de R$ 300.000,00 de recursos federais, além de R$ 33.345,00 de contrapartida municipal.
3.	Neste momento processual, o Sr. Ney Gonçalves de Sousa trouxe aos autos nova documentação que diz ser suficiente para comprovar o nexo de causalidade entre as despesas realizadas e os recursos federais repassados. Alegou, ainda, que houve inobservância do devido processo legal, do contraditório e da ampla defesa, na medida em que, na fase interna, não foi notificado para apresentar informações complementares relativas à comprovação da regularidade na gestão do convênio, além de não ter tomado conhecimento da Nota Técnica Financeira 172/2013, do MTur, que reprovou a prestação de contas. Afirma, também, haver irregularidade no seu chamamento por edital para sanar as pendências do ajuste, uma vez que não foram esgotadas as tentativas de entrega pessoal da correspondência em seu domicílio.
4.	A Secretaria de Recursos (Serur) afastou as alegações de prejuízo à defesa. Quanto à documentação trazida pelo recorrente, acatou apenas as despesas destinadas a empresas de telecomunicações, identificando, a partir do extrato bancário da conta específica, sua correlação com os pagamentos no valor total de R$ 73.019,00 (Peça 38, p. 9, §8.23) . Por outro lado, ressaltou não haver comprovação de gastos correspondentes a R$ 13.512,50 (Peça 38, p. 9, §8.25) , já que não identificou registros dos respectivos desembolsos, propondo que tal despesa seja desconsiderada da prestação de contas.
5.	No que diz respeito às despesas com as bandas, no montante de R$ 225.000,00 (parcela de recursos federais) , a Serur considerou que, a despeito de a ausência dos contratos de exclusividade não ensejar, por si só, a constituição de débito, nos termos do Acórdão 1435/2017-TCU-Plenário, não é possível estabelecer o nexo de causalidade dos recursos. Nessa linha, tendo em vista que a documentação apresentada pelo responsável corresponde a "meras declarações de exclusividade para a data do evento, indicando que a empresa atuou como intermediária na contratação dos artistas" (Peça 44, p. 8) , e dada a inexistência de justificativa de preço para a contratação das atrações, necessária para fundamentar a inexigibilidade de licitação, no entender da unidade técnica não restou comprovada a regularidade dos gastos, mormente quanto ao efetivo recebimento dos valores pelos artistas que se apresentaram no evento.
6.	Diante dessas considerações, a Serur reputou como débito o montante de R$ 225.000,00, relativo às despesas com as bandas, com crédito de R$ 1.981,00, importância recolhida da conta específica em 23/12/2012 (Peça 1, p. 109) . Assim, dos R$ 300.000,00 inicialmente identificados a título de dano, entende que restaria sem comprovação o valor de R$ 223.069,00, a ser ressarcido ao Erário.
7.	O Ministério Público junto a este Tribunal manifesta concordância com a Serur quanto ao afastamento das alegações de prejuízo à defesa. Diverge, entretanto, quanto ao dano imputado, uma vez que admite haver interpretação diferente daquela defendida na instrução relativamente às despesas realizadas com as apresentações musicais, consoante os termos definidos na recente deliberação que tratou da matéria (Acórdão 1435/2017-TCU-Plenário) .
8.	Defende, com arrimo na nova deliberação e, a título de uniformidade de tratamento para com os agentes jurisdicionados ao TCU, que a ausência de apresentação dos contratos de exclusividade para a etapa de adimplemento dos convênios e nas situações em que se comprova a execução do objeto previsto e o nexo de causalidade das receitas, despesas e prestador dos serviços, seja considerada como ressalva nas contas.
9.	Defende que, regra geral, o próprio instrumento do convênio já define previamente os grupos musicais que se apresentarão nos eventos previstos, de forma que as exigências do procedimento de inexigibilidade de licitação se afigurariam mais como uma condição de eficácia ou de confirmação dos termos do ajuste do que propriamente uma escolha dos artistas ou competitividade de mercado. 
10.	No que concerne especificamente ao nexo de causalidade, o Parquet considera que não se afasta sua existência pelo fato de haver empresa intermediária entre a prefeitura e as bandas, já que ela é detentora de carta de exclusividade para representação dos artistas na data do evento, entendimento que se alinha ao item 9.2.3.2 da referida deliberação paradigmática.
11.	Argumenta, ainda, que tampouco se verifica a quebra do liame entre receitas do convênio e despesas com as atrações em razão da ausência de pesquisa de preços para esse tipo de contratação, cuja regularidade dos custos é supostamente avaliada e manifestada por unidade técnica do Ministério do Turismo, previamente à assinatura do convênio, no âmbito do plano de trabalho aprovado, e não pela prefeitura municipal. Mesmo que a convenente, neste caso, tenha declarado que os valores estavam adequados - conforme os termos do decreto municipal que dispôs sobre a inexigibilidade de licitação para a contratação dos artistas (Peça 38, p. 222-223) -, entende que a palavra final sobre a questão cabia à concedente, responsável por avaliar a veracidade de tal afirmativa.
12.	O MPTCU defende que a informação contida nos planos de trabalho sobre a adequação dos preços de contratação não decorre de análise efetiva dos custos praticados no mercado, sendo uma mera declaração formal do órgão, condição para aprovação do repasse de verbas, conforme pode ser verificado no parecer da área jurídica do ministério (Peça 1, p.33) . Esta conclusão vai ao encontro do observado em processos relatados pelo Ministro Weder de Oliveira, a exemplo do TC Processo 033.213/2015-1 (Peça 29) , como resultado de reiteradas diligências ao MTur pelo Tribuna.
13.	Ainda que nestes autos não conste cópia do plano de trabalho com a avaliação do MTur a respeito dos preços praticados no convênio, entende que o parecer da consultoria jurídica do órgão indica que houve a respectiva análise de valores, com manifestação final favorável (Peça 1, p. 33) . Assim, mesmo considerando que essa aferição de valores é, regra geral, apenas declaratória, não poderia o gestor responder em débito por uma suposta irregularidade cuja existência contradiz a própria avaliação da concedente, sem que exista no processo qualquer evidência clara que embase a imputação desse dano, a exemplo de dados sobre os custos efetivamente incorridos no pagamento dos cachês, como notas fiscais ou recibos emitidos diretamente pelos artistas.
14.	Sobre esse último aspecto comentado, registra o Parquet, em processos semelhantes no Tribunal, que são exceções aqueles que possuem comprovantes assinados pelos artistas ou seus representantes legais diretos - em especial, aqueles referentes a eventos executados antes da edição da Portaria MTur 153/2009 (art. 17, §2°) -, sendo regra a demonstração do pagamento apenas por meio da empresa intermediadora. Segundo alega, seria o tipo de informação que não costuma constar no processo padrão do MTur, uma vez que a sistemática usualmente empregada para esses convênios, àquela época, era a da intermediação na contratação de tais serviços, ficando fora da avaliação do órgão os preços efetivamente recebidos pelas bandas. Nos poucos casos prévios a 2009 em que estão disponíveis, sua origem advém de outras fontes de obtenção, a exemplo de processos judiciais ou de fiscalização centralizada no âmbito do controle interno.
15.	Defende, ainda, o MPTCU, a partir dessas considerações preliminares sobre a questão dos preços, em TCE como a que ora se analisa, notadamente, aquelas cujos eventos antecederam a mencionada portaria, que, aferida a execução física do evento, mesmo que indiretamente, e comprovado o nexo causal financeiro na empresa intermediadora via documentação disponível nos autos - a exemplo dos demonstrativos de pagamento e sua correspondência com a movimentação bancária -, resta atendida a regularidade na liquidação das despesas e que somente no caso de ser possível o acesso a recibos/notas fiscais emitidos pelos artistas, ou ainda, eventuais declarações oficiais de valores recebidos, é que as quantias informadas podem ser utilizadas para avaliar a existência de eventual superfaturamento. Nessa situação, identificado pagamento a menor para as bandas, a diferença caracteriza-se como taxa de administração à empresa intermediadora, o que é expressamente vedado em ajustes dessa natureza, determinando a obrigação de ressarcimento ao Erário dessa parcela.
16.	Portanto, assegura o Parquet, uma vez comprovada a realização dos shows e desconhecidos os efetivos montantes pagos aos artistas, que não cabe imputar débito no valor total repassado a título de despesas com as bandas, como proposto pela Serur, pois tal medida levaria ao enriquecimento sem justa causa da União. Nem mesmo há como se apontar superfaturamento, de modo que o exame pelo controle externo, nas condições verificadas neste processo, fica restrito à regularidade das despesas executadas via intermediadora.
17.	Alega que essa forma de conduzir a análise das TCEs que têm como objeto eventos promovidos pelo MTur busca, por um lado, abarcar a questão de preços - objeto de preocupação externada pelo Tribunal no âmbito do Acórdão 1435/2017-TCU-Plenário -, sem, porém, desconsiderar o contexto em que os convênios foram assinados e executados: os valores efetivamente recebidos pelos artistas não eram de conhecimento da concedente, nem da prefeitura que repassava os recursos, uma vez que eram avaliados apenas os custos cobrados pela empresa que intermediava as apresentações artísticas.
18.	Ante essas considerações, o MPTCU defende que, no presente caso, o recurso interposto pelo responsável trouxe informações que demonstram a execução do evento (fotos, publicidade, vídeos) . Foram juntados também diversos comprovantes de pagamento de despesas, entre as quais aquelas incorridas com a intermediadora das atrações musicais, MP&T Produções e Eventos Ltda. (Peça 38, p. 224, 227-258) . Por outro lado, não consta documentação a respeito dos valores que essa empresa repassou aos artistas, de modo que inexiste nestes autos, até o momento, qualquer indício de sobrepreço ou superfaturamento nos cachês. Assim, diante da ausência de evidências em contrário, e dada a comprovação da realização dos shows e do nexo financeiro das correspondentes despesas, entende que os custos havidos com esse serviço devem ser reputados regulares.
19.	Relativamente aos demais gastos informados na documentação do recurso, o MPTCU considera os mesmos itens aceitos pela Serur devidamente demonstrados (total R$ 73.019,00) : R$ 17.732,00 pagos à televisão Goya Ltda.; R$ 8.220,00 pagos à Rede Goiânia de Rádio e Televisão Ltda.; R$ 35.131,00 pagos à TV Serra Dourada Ltda.; e, R$ 11.936,00 pagos ao sistema Paranaíba de Comunicação Ltda.
20.	Tais valores, somados ao saldo devolvido de R$ 1.981,00 e à parcela de recursos federais despendida para pagar a MP&T Produções e Eventos Ltda. (R$ 225.000,00) , perfazem exatamente os R$ 300.000,00 repassados pelo MTur ao município. Assim, considera que o débito imputado nestes autos deve ser declarado insubsistente.
21.	Diante do exposto, o MPTCU manifesta-se, em divergência ao encaminhamento sugerido pela Serur, que seja dado provimento ao presente Recurso de Revisão e, com fundamento nos arts. 16, inciso II, 18 e 23, inciso II, da Lei 8.443/92, sejam julgadas regulares com ressalva as contas do Senhor Ney Gonçalves de Sousa, dando-lhe quitação.
22.	Inicialmente, ratifico a minha manifestação à Peça 43 pelo conhecimento do Recurso de Revisão, em razão de preencher os requisitos de admissibilidade previstos no art. 35, III, da Lei 8.443/1992.
23.	Quanto ao mérito, manifesto minha parcial concordância com a proposta do Ministério Público especializado, cujos fundamentos incorporo às minhas razões de decidir.
24.	Nos mesmos moldes que a Serur e o MPTCU, afasto as alegações de prejuízo à defesa, vez que não assiste razão ao recorrente. A eventual ausência de contraditório na fase interna da tomada de contas especial não enseja nulidade do processo. A garantia ao direito à ampla defesa e ao contraditório se dá, nos termos do devido processo legal, na fase externa da tomada de contas especial, que se inicia com a autuação do processo junto a este Tribunal e finda com o julgamento
25.	No âmbito do TCU, por meio do Ofício 1026/2014 (Peça 5) , de 28/8/2014, foi promovida a citação do Sr. Ney Gonçalves de Sousa, devidamente recebida conforme o aviso de recebimento (AR) que compõe a Peça 7. O responsável não atendeu à citação e não se manifestou quanto às irregularidades verificadas.
26.	Conforme se observa nos autos, os documentos que o compõem fazem prova de que o processo observou, em sua fase externa, a todo momento, os princípios constitucionais do devido processo legal, do contraditório e da ampla defesa, insculpidos no art. 5°, incisos LIV e LV, da Constituição da República.
27.	Não há controvérsia, também, quanto ao acatamento das despesas destinadas a empresas de telecomunicações, pois identificado, a partir do extrato bancário da conta específica, a sua correlação com os pagamentos no valor total de R$ 73.019,00 (Peça 38, p. 9, §8.23) .
28.	No que tange à documentação relativa à despesa de R$ 13.512,50 (somatório de R$ 2.600,00, RS 3.000,00, R$ 712,50 e R$ 7.200,00) , a Serur ressaltou inexistirem registros dos respectivos desembolsos. Propõe, portanto, que esse montante seja desconsiderado da prestação de contas (Peça 38, p. 9, §8.25) .
29.	É possível observar, do somatório dos valores relativamente aos gastos informados na documentação do recurso, que essas parcelas, que perfazem o montante de R$ 13.512,50, de fato, extrapolam o valor repassado pelo Ministério do Turismo ao Município de Caldas Novas-GO, por meio do Convênio 701110/200, quais sejam: R$ 73.019,00 pagos às empresas de telecomunicações (R$ 17.732,00 - televisão Goya Ltda., R$ 8.220,00 - Rede Goiânia de Rádio e Televisão Ltda., R$ 35.131,00 - TV Serra Dourada Ltda. e R$ 11.936,00 - sistema Paranaíba de Comunicação Ltda.) ; R$ 1.981,00, referentes ao saldo devolvido e R$ 225.000,00, referentes à parcela de recursos federais despendida para pagar a MP&T Produções e Eventos Ltda., o que perfaz exatamente os R$ 300.000,00 transferidos.
30.	Ante isso, depreendo que o valor de R$ 13.512,50 deve ser desconsiderado da prestação de contas relativa ao Convênio em análise.
31.	No que se refere à parcela R$ 225.000,00 paga à empresa MP&T Produções e Eventos Ltda., acompanho o entendimento do Ministério Público junto a este Tribunal, no sentido de que tal valor não deve ser imputado como débito ao responsável, pelas razões que passo a expor.
32.	Com efeito, a existência de dano ao Erário é evidenciada quando há indícios de inexecução do evento objeto do convênio ou quando não é possível comprovar o nexo de causalidade, o que não é a hipótese do presente processo. Restou comprovada a execução do evento e a apresentação das bandas contratadas, bem assim o pagamento à empresa contratada com os recursos do convênio.
Os dados sobre os custos efetivamente incorridos no pagamento dos cachês (notas fiscais ou recibos emitidos diretamente pelos artistas) , foram em diversas oportunidades debatidos no âmbito deste Tribunal, com posições destoantes entre os componentes dos Colegiados. Entretanto, sempre acompanhei a tese de que, em processo padrão do MTur, em especial, aqueles referentes a eventos executados antes da edição da Portaria MTur 153/2009 (art. 17, §2°) , não é razoável exigir a apresentação de comprovantes assinados pelos artistas ou seus representantes legais diretos, visto que não era exigência prevista nos termos de convênios ou normativos da época, sendo regra a demonstração do pagamento apenas por meio da empresa intermediadora.
Conforme afirma o MPTCU, nos poucos casos prévios a 2009 em que estão disponíveis informações como preços efetivamente recebidos pelas bandas, sua origem advém de outras fontes de obtenção, a exemplo de processos judiciais ou de fiscalização centralizada no âmbito do controle interno.
No Voto Revisor do Ministro Vital do Rego, apresentado no âmbito da deliberação constante do Acórdão 936/2019-TCU-Plenário, foi defendido que a sistemática usualmente empregada para esses convênios, àquela época, era a da intermediação na contratação de tais serviços, ficando fora da avaliação do órgão os preços efetivamente recebidos pelas bandas. 
Registrou, também, o Revisor que:
" [...] O modo de contratação da empresa intermediária - se por licitação ou diretamente, ainda que se possa fazer juízo sobre a regularidade desta contratação - não se confunde com a existência de débito na execução do convênio. Sustento que a comprovação do pagamento, pelo ente conveniado à empresa que tenha sido contratada para a realização dos shows, é suficiente para demonstrar o nexo causal entre as verbas transferidas por convênio e o evento realizado.
É que a natureza do instrumento firmado entre os convenentes do MTur e as empresas por eles contratadas para a execução do objeto conveniado, após licitação ou diretamente (indevidamente ou não) , é contratual. Ou seja, o vínculo estabelecido obriga a empresa ao exato cumprimento do objeto contratado e à convenente, após verificação do regular adimplemento contratual, a contraprestação pecuniária. [...]".
Assim, acompanhando os entendimentos mencionados, depreendo que não há como se imputar débito no valor total repassado a título de despesas com as bandas, como proposto pela unidade técnica.
No entanto, divirjo do MPTCU quanto a ser dado provimento total ao Recurso de Revisão e, com fundamento nos arts. 16, inciso II, 18 e 23, inciso II, da Lei 8.443/92, julgar regulares com ressalva as contas do Senhor Ney Gonçalves de Sousa, dando-lhe quitação.
A teor do que foi deliberado no Acórdão 936/2019-TCU-Plenário (subitem 9.5.1 e 9.5.2) , aperfeiçoando entendimento já contido nos Acórdão 1435/2017-TCU-Plenário (subitens 9.2.1 e 9.2.2) e 2.730/2017-9, a existência de instrumentos de procuração, cartas de exclusividade e outros documentos de caráter temporário, conferidos a empresas intermediárias, por artistas ou por seus representantes exclusivos, como resultado das tratativas para a realização de eventos custeados com recursos federais, não configura a hipótese de inviabilidade de competição, prevista no art. 25, caput, da Lei 8.666/1993, pois, havendo a possibilidade de competição entre interessados na realização de shows artísticos, a legislação impõe a instauração de processo licitatório, que assegure a igualdade de condições aos interessados em oferecer o serviço e possibilite a contratação da proposta mais vantajosa para a administração.
Nesse sentido, na análise deste caso concreto, por entender comprovada a execução do evento e o nexo entre os recursos repassados pela União e o pagamento efetuado à contratada, depreendo que há fundamento para afastar a imputação de débito, pois a sua manutenção levaria ao enriquecimento sem justa causa da União.
Considero, entretanto, que remanesce a ilegalidade da contratação direta da empresa que promoveu os shows das bandas que se apresentaram, em razão da ausência de contratos de exclusividade entre a contratada e os artistas, aptos a demonstrar a inviabilidade de competição. Assim proponho a manutenção da irregularidade das contas do ex-prefeito, e alteração do fundamento da multa para as disposições dos arts. 19, parágrafo único, e 58, incisos I e II, da mesma lei, reduzindo-se o valor para R$ 10.000,00, para compatibilizá-la com a irregularidade subsistente.
	Com essas considerações, VOTO por que esta Corte adote o Acórdão que ora submeto à apreciação do Plenário.
TCU, Sala das Sessões Ministro Luciano Brandão Alves de Souza, em 5 de fevereiro de 2020.
AROLDO CEDRAZ 
Relator

Trata-se de recurso de revisão interposto por Ney Gonçalves de Sousa, ex-prefeito do Município de Caldas Novas/GO em face do Acórdão 1406/2015-TCU-Primeira Câmara, retificado pelo Acórdão 1857/2015-TCU-Primeira Câmara, ambos de minha relatoria, o qual julgou irregulares as contas especiais do responsável e o condenou ao ressarcimento integral de dano e ao pagamento de multa em decorrência de impugnação total das despesas realizadas com recursos federais, repassados à prefeitura, por meio de Convênio 701110/2008, para apoio ao "Reveillon de 2008/2009 de Caldas Novas".
Em apertada síntese, a recorrente argui preliminares de nulidade em razão de violação do contraditório e da ampla defesa na fase interna da tomada de contas especial. No mérito, apresenta documentação de suporte que, segundo a defesa, comprovaria o nexo causal entre os recursos do convênio e as despesas realizadas no objeto do ajuste.
A Secretaria de Recursos propõe conhecer do recurso para, no mérito, dar-lhe provimento parcial, reduzindo o valor do débito ante a comprovação de aplicação de parte das despesas, tão somente, na divulgação do evento. Mantém, todavia, a imputação de débito histórico de R$ 225.000,00, já deduzida a importância já recolhida de R$ 1.981,00, em razão de não-demonstração de pagamento aos artistas que teriam sido agenciados por empresas intermediadoras, detentoras de carta de exclusividade.
O Ministério Público de Contas dissentiu da proposta da unidade técnica e alvitra provimento ao recurso de revisão, a fim de que o Tribunal julgue regulares com ressalva as contas de Ney Gonçalves de Sousa, expedindo-lhe quitação.
Por sua vez, o Relator ad quem, E. Ministro Aroldo Cedraz, considera comprovada a execução do evento regional e existente o nexo entre os recursos repassados pela União e os pagamentos efetuados às empresas contratadas para intermediar os artistas, ainda que amparadas por contratos de exclusividade.
No entanto, mantém a ilegalidade da contratação direta das agenciadoras dos eventos artísticos, em razão de ausência de demonstração da inviabilidade de licitação exigida pela Lei 8.666/1993. Propõe o provimento parcial do recurso de revisão para, no mérito, manter a irregularidade das contas, excluir a imputação de ressarcimento de dano oriundo da impugnação total do valor transferido pelo convênio e aplicar sanção pecuniária individual de R$ 10.000,00, com fundamento nos artigos 19, parágrafo único, e 58, incisos I e II, da Lei 8.443/1992.
Feito esse resumo, passo ao voto revisor.
Acolho a proposta de conhecimento do recurso de revisão, preenchidos os requisitos de admissibilidade estabelecidos no artigo 35, inciso III, da Lei 8.443/1992
A Secretária de Recursos refutou adequadamente as preliminares de nulidade, tendo demonstrada a higidez do processo em garantir a ampla defesa e o contraditório ao acusado no âmbito do Tribunal de Contas da União.
No mérito, com as respeitosas vênias ao Relator, divirjo de S. Excelência pelas razões que passo a expor.
Perfilho o parecer e a proposta de encaminhamento da unidade instrutiva, no sentido de dar provimento parcial ao recurso de revisão, cujos fundamentos, desde logo, incorporo ao meu voto. Sem embargo, acresço algumas considerações. 
Depreendo que a documentação enfeixada aos autos, nesta etapa recursal, evidencia o pagamento de despesas relativas à divulgação do evento, no valor total de R$ 73.019,00, como fazem prova a correlação entre os lançamentos registrados no extrato bancário da conta vinculada ao ajuste com as respectivas notas de empenho e comprovantes de desembolso.
Todavia, não se pode acolher os pagamentos às empresas intermediadoras dos artistas, as quais foram contratadas diretamente pela Prefeitura de Caldas Novas/GO com base, apenas, em cartas de exclusividade para determinados dias e locais dos eventos, à revelia das exigências estabelecidas nos artigos 25 e 26 da Lei 8.666/1993. Nessas condições irregulares, não há evidenciação do liame causal entre os recursos do convênio e a aplicação da despesa, a qual somente seria demonstrada com o pagamento dos "cachês" artistas que se apresentaram no evento regional.  Muito menos se comprovou a adequação dos preços pagos.
Nessas situações, a jurisprudência desta Corte de Contas é firme no entendimento de que, à míngua de comprovação da inexigibilidade de licitação de contratação de representante exclusiva de conjunto musical, a ausência de recibo ou documento congênere que demonstre o efetivo recebimento do cachê pelos artistas implica imputação de débito solidário entre o gestor do convenente e a empresa intermediadora, justamente por haver rompido nexo causal entre os recursos transferidos pelo ajuste de convênio e os serviços artísticos prestados. Cito os Acórdão 3580/2019-TCU-Primeira Câmara, da relatoria do E. Ministro-Substituto Augusto Sherman, 6328/2018-TCU-1ª Câmara, da relatoria do E. Ministro Bruno Dantas e 11867/2018-TCU-1ª Câmara, da relatoria do E. Ministro Benjamin Zymler.  
Esse também, a propósito, o entendimento que orienta um sem número de acórdãos proferidos pelos tribunais judiciais, conforme evidenciam os excertos de ementas a seguir:
"AGRAVO DE INSTRUMENTO. AÇÃO CIVIL PÚBLICA DE IMPROBIDADE ADMINISTRATIVA. INDISPONIBILIDADE DE BENS. DECISÃO QUE POSTERGOU A ANÁLISE DA LIMINAR EM RAZÃO DA AUSÊNCIA DE INDÍCIOS DA PRÁTICA DE ATO ÍMPROBO. CONTRATAÇÃO DE ARTISTAS PARA FESTIVAL CULTURAL POR MEIO DE EMPRESA INTERMEDIÁRIA. NÃO PREENCHIMENTO DOS REQUISITOS DE INEXIGIBILIDADE PREVISTOS NO ARTIGO 25, III, DA LEI DE LICITAÇÃO. RECURSO PROVIDO. 1. A Prefeitura Municipal de Paranapuã firmou o convênio com o Ministério do Turismo objetivando recursos públicos para realizar o '1º Festival Cultural de Paranapuã'. Ocorre que a contratação de artistas junto à empresa 'M. Sampaio Promoções Artísticas Ltda' foi celebrado mediante Processo de Inexigibilidade de Licitação. 2. Para configurar a hipótese de inexigibilidade de licitação prevista no inciso III , do art. 25 , da Lei de Licitações , a contratação dos artistas deve se dar diretamente com o artista ou através do seu empresário exclusivo, que é aquele que gerencia o artista de forma permanente. A figura do empresário exclusivo não se confunde com o mero intermediário na medida em que este detém a exclusividade limitada a apenas determinados dias ou eventos. 3. No caso, os atestados firmados pelos representantes legais dos artistas declaravam que a exclusividade se limitava aos shows do dia 03 ou 04 de maio no 1º Festival Cultural de Paranapuã. 4. Assim, não foram preenchidos os requisitos do inciso III do art. 25 da Lei nº 8.666 /93 uma vez que a contratação não foi diretamente com os artistas ou através de empresário exclusivo, mas sim por meio de pessoa interposta. (...) 6. Agravo de instrumento provido para decretar a indisponibilidade de bens dos agravados."
 (TRF-3 - AI: 25817 SP 0025817-27.2012.4.03.0000, Relator: DESEMBARGADOR FEDERAL JOHONSOM DI SALVO, Data de Julgamento: 25/07/2013, SEXTA TURMA) 
"Apelações - Ação Civil Pública - Improbidade administrativa - Festa do Peão de Paraíso (...) Reconhecimento de prática de ato de improbidade administrativa que atenta contra os princípios da administração pública, nos termos dos artigos 10 e 11 , caput, da Lei nº 8.429 /92 - Indevida dispensa de licitação provada - Contratação de artistas para a Festa do Peão de Paraíso sem licitação e em valor superior ao cobrado pelos mesmos profissionais em outros municípios - Prejuízo ao erário provado - Inexistência de procedimento de dispensa e das motivações do ato, com justificativas adequadas para a contratação direta - Atos ímprobos e dolo comprovados - Caracterização de ato de improbidade tipificado nos artigos 10 e 11 da LIA - Sentença de parcial procedência mantida - Recursos não providos."
 (TJ-SP - AC: 00023243220148260370 SP 0002324-32.2014.8.26.0370, Relator: Paola Lorena, Data de Julgamento: 26/03/2019, 3ª Câmara de Direito Público, Data de Publicação: 26/03/2019) 
"APELAÇÃO CÍVEL - AÇÃO CIVIL DE RESSARCIMENTO AO ERÁRIO - PRELIMINAR DE CERCEAMENTO DE DEFESA - AFASTAMENTO - AUSÊNCIA DE PROCESSO LICITATÓRIO - DESOBEDIÊNCIA AO ARTIGO 25E 26, DA LEI 8.666/93 - IRREGULAR DISPENSA DE LICITAÇÃO POR INEXIGIBILIDADE - INTERMEDIAÇÃO DE SERVIÇO DE GRUPO ARTÍSTICO - DECLARAÇÃO DE EXCLUSIVIDADE TEMPORÁRIA - VEDAÇÃO - PRECEDENTES. RESSARCIMENTO AO ERÁRIO - INVIÁVEL - AUSÊNCIA DE PROVAS QUANTO AO DANO E SUA QUANTIFICAÇÃO - RECURSO CONHECIDO E PROVIDO - REFORMA DA SENTENÇA PARA REJEITAR O PEDIDO INDENIZATÓRIO - DECISÃO UNÂNIME.
- O julgamento antecipado da lide não conduz necessariamente ao cerceamento de defesa - 'Para que se configure hipótese de inexigibilidade de licitação prevista no inciso III, do art. 25, da Lei de Licitações  (lei nº  8.666/93) , a contratação dos artistas deve ser feitas diretamente com o artista ou através do seu empresário exclusivo, que é aquele que gerencia o artista de forma permanente. A figura do empresário exclusivo não se confunde com o mero intermediário na medida em que este detém a exclusividade limitada a apenas determinados dias ou eventos'. (TRF-3 - AI: 25817 SP 0025817-27.2012.4.03.0000, Relator: DESEMBARGADOR FEDERAL JOHONSOM DI SALVO, Data de Julgamento: 25/07/2013, SEXTA TURMA) - Desobediência dos critérios expostos no art. 26, da lei de licitações  (lei nº  8.666/93) . Em caso de inexigibilidade de licitação, a contratação direta deverá apreciar os requisitos da 'razão da escolha do fornecedor ou executante', bem como 'a justificativa do preço' (...) "
 (TJ-SE - AC: 00019430320168250040, Relator: Ruy Pinheiro da Silva, Data de Julgamento: 23/09/2019, 1ª CÂMARA CÍVEL) 
"ADMINISTRATIVO. PROCESSO CIVIL. RECURSO ADESIVO. AÇÃO DESCONSTITUTIVA DE ATO ADMINISTRATIVO. CONTRATAÇÃO DE ARTISTA. PROMOÇÃO DE SHOWS. INEXIGIBILIDADE DE LICITAÇÃO. CONTRATO DE EXCLUSIVIDADE. CONVÊNIO. IRREGULARIDADE. RESSARCIMENTO. INSCRIÇÃO DE MUNICÍPIO NOS CADASTROS SIAFI/CAUC/CADIN. 1. Embora tenha respeitado o prazo previsto no artigo 500, inciso I, do CPC, o recurso adesivo não merece conhecimento, porquanto não pode ser utilizado como substitutivo de recurso que não foi interposto. 2. A administração do Município de Fazenda Rio Grande/PR era sabedora de antemão das datas nas quais o evento em tela seria realizado. Todavia, apenas em 08/04/2010 protocolou a proposta do convênio. O convênio foi assinado entre aquele ente e o Ministério do Turismo em 21/06/2010 e o evento realizado nos dias 24, 25, 26 e 27/06/2010. O exíguo prazo para a contratação dos artistas - fato que impediu até mesmo uma cotação prévia de preços no mercado e certamente influenciou no preço da contratação - dependeu - e muito - do planejamento e organização do ente municipal. 3. A exclusividade elucidada no inciso III do art. 25 da Lei 8.666/93 pressupõe uma relação contratual duradoura, e não algo pontual, destinado à apresentação em um único evento. Nesse viés, o empresário em comento agiu como mero intermediário pelo fato de as declarações de exclusividade das duplas serem somente destinadas a apresentações específicas, com datas marcadas, conforme claramente se pode constatar em referidas declarações. 4. A presença de intermediários, como regra, inflaciona o valor do bem ou serviço. Essa prática carece de credibilidade e enseja a prática de atos negociais escusos, incompatíveis com a transparência e lisura indispensáveis na aplicação de recursos públicos. 5. Evidenciado que a pretensão da parte autora encontra obstáculo intransponível no princípio pacta sunt servanda, violando o que estabelece o art. 6º, da LICC e o que prevê o art. 5º, inciso XXXVI, da Constituição Federal, que protegem o ato jurídico perfeito, porquanto o próprio convênio firmado pelo Município Autor, anexo ao Processo Administrativo (Evento 1, OUT8) , em sua Cláusula Terceira - Item II, alínea 'oo', é expresso sobre a necessidade do contrato de exclusividade. 6. Mostram-se hígida a decisão administrativa e seus reflexos, devendo ser julgados improcedentes os pedidos vertidos na inicial. 7. Determinada a inversão do ônus da sucumbência."
 (TRF-4 - APELREEX: 50607023320144047000 PR 5060702-33.2014.404.7000, Relator: FERNANDO QUADROS DA SILVA, Data de Julgamento: 24/02/2016, TERCEIRA TURMA, Data de Publicação: D.E. 25/02/2016) 
"ADMINISTRATIVO. IMPROBIDADE. SHOWS. XX EMANCIPAÇÃO POLÍTICO- ADNINISTRATIVA. PREFEITURA JOÃO NEIVA/ES. IRREGULARIDADE DA EXCLUSIVIDADE. SUPERFATURAMENTO. SENTENÇA ALTERADA. (...) 3. Na inicial o Ministério Público buscou a responsabilização dos réus por diversas irregularidades apontadas nas contratações de três shows e dos respectivos serviços de apoio para a Comemoração do XX Aniversário de Emancipação Político-Administrativa do Município de João Neiva-ES, ocorrida no período de 13 a 15 de junho de 2008, as quais foram em grande parte custeados com os recursos federais decorrentes do Convênio Mtur/PM. de JOÃO NEIVA - ES/Nº 512/2008. (...) 13. Consta dos autos às fls. 240 carta de exclusividade da Brasil Business Eventos S/S Ltda em favor da empresa Língua de Trapo Produções Eventos Ltda/ME para tratar de assuntos relativos à apresentação artística do Grupo KLB no dia 15 de junho de 2008, na Cidade de João Neiva/ES. E, às fls. 241, carta de exclusividade da Sunshine Entreteniment Produção de Eventos Ltda, representante da dupla Gian & Giovani, para a empresa Língua de Trapo, também com relação às festividades de junho de 2008 em João Neiva/ES (dia 13) . 14. Não se afigura razoável inserir um terceiro numa relação jurídica de contratação pública. 2 As cartas de exclusividade com representante para data e locais certos nada mais são do que a inclusão de um terceiro indesejável, que só vai onerar contratação que poderia ser firmada diretamente com o artista ou seu representante exclusivo, sem esse ágio da intermediação. 15. Consta dos autos que o Município de João Neiva pagou o valor de R$ 140.000,00 (cento e quarenta mil) à requerida LÍNGUA DE TRAPO PRODUÇÕES E EVENTOS LTDA-ME pela apresentação da dupla Gian & Giovani, tendo a dupla efetivamente recebido R$ 60.000,00 (sessenta mil reais) pela apresentação, por meio de seu representante exclusivo (Sunshine Entertainmet) - vide fls. 366/393 - , o que gerou um gasto adicional e evidentemente inconveniente de R$ 80.000,00 (oitenta mil reais) aos cofres públicos, configurando superfaturamento da contratação e, por conseguinte, prejuízo ao erário, nos moldes do artigo 10 da Lei de Improbidade Administrativa (... ) ."
 (TRF-2 - AC: 00004768320114025004 ES 0000476-83.2011.4.02.5004, Relator: FLAVIO OLIVEIRA LUCAS, Data de Julgamento: 13/11/2019, 7ª TURMA ESPECIALIZADA) 
A solução que ora sustento não é nova. Amolda-se perfeitamente a caso retratado no julgamento do TC Processo 022.890/2015-7, por mim relatado, também referente a convênio firmado entre Ministério do Turismo e ente municipal para patrocínio de evento em que o ente subnacional contratou diretamente empresa intermediadora bandas musicais, sendo portadora de cartas de exclusividade de representação dos artistas para dias e locais específico, e não de contrato de exclusividade por tempo e espaço ilimitados, como determina a Lei 8666/1993 e a jurisprudência do TCU. 
Naquela assentada, o Tribunal sufragou entendimento por mim perfilhado de que a mera execução física do objeto e a apresentação de notas fiscais pela empresa não-detentora de contratos de exclusividade de representação de artistas não eram suficientes para demonstrar liame causal entre os recursos federais do convênio e a regular aplicação da despesa na finalidade do ajuste. Naquelas circunstâncias singulares, tal qual verificado no caso vertente, a lacuna do nexo causal somente poderia ser colmatada pela apresentação de recibos de pagamentos de cachês aos artistas, realizados pela empresa intermediadora. 
Nesse contexto absolutamente anômalo, é irrelevante o argumento de ausência de norma do Ministério do Turismo que exigisse a comprovação de pagamento aos artistas pela empresa intermediadora, a qual passou a viger a partir da edição da Portaria MTur 153/2009. Isso porque o convenente, ao realizar contratação direta de empresa que não ostenta representação exclusiva de artista, assume o ônus de demonstrar a aplicação da despesa no pagamento do cachê ao destinatário, sob pena de ocultar desvio de recursos públicos
Tanto foi assim que esta Corte de Contas, por meio do Acórdão 2730/2017-TCU-Plenário julgou irregulares as contas do ex-prefeito e da empresa intermediadora, condenando-os solidariamente ao ressarcimento de dano ao Erário e, individualmente, ao pagamento de multa.
 Naquele processo, tive ainda a oportunidade de revistar a resposta à Consulta formulada pelo Ministério do Turismo, veiculada pelo Acórdão 1435/2017-TCU-Plenário, no âmbito do TC Processo 022.552/2016-2, sob a relatoria do E. Ministro Vital do Rêgo.  Indiquei os limites e os riscos que albergavam determinadas interpretações da lei, a partir da consulta, as quais poderiam contribuir para gestores mal-intencionados acobertarem desvios de recursos públicos e superfaturamento de serviços.
Gostaria de reavivar alguns pontos essenciais ao desate dos presentes autos, também tratado naqueles processos. 
Por meio do Acórdão 1435/2017-TCU-Plenário, sob a relatoria do E. Ministro Vital do Rêgo, com o seguinte teor:
"9.2.1. a apresentação apenas de autorização/atesto/carta de exclusividade que confere exclusividade ao empresário do artista somente para o (s) dia (s) correspondente (s) à apresentação deste, sendo ainda restrita à localidade do evento, não atende aos pressupostos do art. 25, inciso III, da Lei 8.666/1993, representando impropriedade na execução do convênio;
9.2.2. do mesmo modo, contrariam o sobredito dispositivo legal as situações de contrato de exclusividade - entre o artista/banda e o empresário - apresentado sem registro em cartório, bem como de não apresentação, pelo convenente, do próprio contrato de exclusividade;
9.2.3. tais situações, no entanto, podem não ensejar, por si sós, o julgamento pela irregularidade das contas tampouco a condenação em débito do (s) responsável (is) , a partir das circunstâncias inerentes a cada caso concreto, uma vez que a existência de dano aos cofres públicos, a ser comprovada mediante instauração da devida tomada de contas especial, tende a se evidenciar em cada caso, entre outras questões, quando:
9.2.3.1. houver indícios de inexecução do evento objeto do convênio; ou 
9.2.3.2. não for possível comprovar o nexo de causalidade, ou seja, que os pagamentos tenham sido recebidos pelo artista ou por seu representante devidamente habilitado, seja detentor de contrato de exclusividade, portador de instrumento de procuração ou carta de exclusividade, devidamente registrados em cartório."
Nos termos da resposta dada ao consulente, a apresentação documento que confere exclusividade a empresário do artista somente para o dia e a localidade do evento não atende aos pressupostos estabelecidos no artigo 25, inciso III, da Lei de Licitações e Contratos, para contratação direta por inexigibilidade. Ainda assim, não dá ensejo, por si só, a julgamento das contas pela irregularidade, tampouco a condenação em débito, cabendo apuração acerca da efetiva realização da apresentação contratada (9.2.3.1) bem como do nexo de causalidade entre os recursos do convênio e o pagamento do artista (9.2.3.2) , nexo esse evidenciado pela apresentação de recibos ou outros documentos que comprovem que os recursos conveniais foram percebidos pelo artista ou por seu representante exclusivo, seja este detentor de contrato de exclusividade, instrumento de procuração ou carta de exclusividade, todos eles registrados em cartório.
Asseverei, no voto condutor do Acórdão 2730/2017-TCU-Plenário, que o entendimento adotado no Acórdão 1435/2017-TCU-Plenário reclamava premente evolução, por traduzir solução excessivamente condescendente com gestores que contratam artistas sem licitação, com fulcro no art.  25, III, da Lei 8.666/1993.
Mesmo adotando o Acórdão 1435/2017-TCU-Plenário como parâmetro, não haveria como relevar a contratação de artistas por empresa que não detinha contratos de exclusividade, situação verificada nesta tomada de contas especial. Isso porque não foram apresentados documentos que comprovem que os recursos conveniais destinados a cachês foram percebidos pelos artistas ou por seus representantes, habilitados por meio de contrato de exclusividade, instrumento de procuração ou carta de exclusividade, registrados em cartório, como orientou o item 9.2.3.2 da deliberação.
Demais disso, o termo do Convênio 701110/2008 exige, expressamente, em sua cláusula terceira, item II, alínea "cc" (peça 1, pág. 47) , na hipótese de contratação direta de artista consagrado, enquadrados na hipótese de inexigibilidade prevista no artigo 25, inciso III, da Lei 8.666/1993, por meio de intermediário ou representante, apresentação e publicação no Diário Oficial de contrato de exclusividade, sob pena de glosa dos valores envolvidos. Ressalto que contrato de exclusividade não se confunde com autorização que confere exclusividade para o dia da apresentação do artista e que é restrita à localidade do evento.
Assim, as circunstâncias destes autos impõem a aplicação do item 9.2.3, do Acórdão 1435/2017-TCU-Plenário, que expressamente assevera necessidade de serem examinadas as circunstâncias inerentes a cada caso concreto. Assim, neste caso concreto, desde a celebração do convênio, o defendente tinha pleno conhecimento da necessidade de apresentar contrato de exclusividade, com abrangência espacial e temporal que exceda a data e localidade do evento, caso decidisse contratar e pagar artistas sem licitação, por meio de intermediário ou representante, com amparo no art. 25, III, da Lei 8.666/1993. Também, o responsável tinha ciência de que qualquer comprovante de despesa emitido por intermediário ou representante não-detentor de contrato de exclusividade das bandas artísticas, como é o caso da nota fiscal emitida pela empresa MP&T Produções e Eventos Ltda., estaria sujeito a glosa.
Diversamente do consignado no item 9.2.1 do Acórdão 1435/2017-TCU-Plenário, a ausência de comprovação de pagamento ao detentor de contrato de exclusividade não caracteriza mera "impropriedade", mas irregularidade grave. O próprio dispositivo assevera que a ausência do documento infringe o art. 25, III, da Lei 8.666/1993. Na verdade, mais que isso; transgride o imperativo constitucional ínsito no art. 37, XXI, da CF/1988, que exige que os serviços sejam contratados mediante processo de licitação pública que assegure igualdade de condições a todos os concorrentes, ressalvados os casos especificados na legislação. 
A contratação da produtora sem licitação se revela tanto mais grave quando se verifica que a Lei 8.666/93, em seu artigo 89, impõe pena de 3 a 5 anos de detenção a quem dispensar ou inexigir licitação fora das hipóteses previstas em lei, ou deixar de observar as formalidades pertinentes à dispensa ou à inexigibilidade. O tipo objetivo desse delito é o dolo, correspondendo ao conhecimento, pelo agente, de que a dispensa ou inexigibilidade da licitação irá efetivar-se em desacordo com a lei ou com menosprezo das formalidades que a lei exige.
Conforme o art. 25, caput, da Lei 8.666/1993 é inexigível a licitação nas hipóteses em que houver inviabilidade de licitação. Não há inviabilidade de licitação nos casos de contratação de empresa para intermediar contratação de artistas. Os processos julgados por esta Corte evidenciam a existência de diversas promotoras de eventos, por todo o país, aptas a organizar eventos e contratar de artistas. E, havendo possibilidade de competição entre promotoras de eventos, é imperioso licitar, a fim de garantir a observância do princípio constitucional da isonomia, a seleção da proposta mais vantajosa para a administração, bem como o atendimento aos princípios básicos da legalidade, da impessoalidade, da moralidade, da igualdade, da publicidade, da probidade administrativa, da vinculação ao instrumento convocatório e do julgamento objetivo. 
Não ignoro nem faço pouco caso da dificuldade de municípios de pequeno porte contratarem artistas consagrados sem o auxílio de produtoras. Nem mesmo me oponho à cobrança pelo serviço de intermediação. Todavia, ao optar por valer-se de intermediário, impõe a legislação a estrita observância ao procedimento previsto na Lei 8.666/1993, ou seja, instaurar processo licitatório que assegure igualdade de condições a todos os interessados em oferecer o serviço. Nesse caso, podem os intermediários interessados em contratar com o convenente reduzir sua margem de lucro. 
Os presentes autos reprisam situação observada em um sem número TCEs que tratam de convênios firmados entre o Ministério do Turismo e entidades ou municípios, para a promoção de eventos com shows de artistas pré-selecionados, em que são contratados intermediários, diretamente, por inexigibilidade de licitação, em afronta à legislação vigente, a valores com expressivo sobrepreço. Entretanto, na maior parte das vezes, como no caso destes autos, a ausência de documentos indicando o valor efetivamente auferido pelos artistas oculta a gravidade e a materialidade da irregularidade.
Bem verdade que raras vezes artistas se apresentam em eventos gratuitamente e, provavelmente, o débito correspondente à totalidade do valor destinado a cachês supera o dano ao Erário decorrente do superfaturamento. Porém, ao contratar shows artísticos por inexigibilidade de licitação, junto a produtoras, desacompanhados de documentos que demonstrem os valores efetivamente recebidos pelos artistas, o gestor municipal escamoteia o real valor dos cachês pagos, infringindo o dever constitucional de fazer prova inequívoca da boa e regular aplicação dos recursos públicos que lhe foram confiados, cabendo-lhe suportar integralmente o ônus decorrente de sua conduta ilícita.
Na falta de adequada prestação de contas pelo administrador público, resolvem-se eventuais dúvidas quanto à correção de valores e procedimentos em seu desfavor, porque é seu dever constitucional demonstrar, com clareza e precisão, a boa e regular aplicação dos recursos entregues à sua administração.
O gestor que adota mecanismo ilícito para obstar a verificação do custo efetivo do serviço contratado com recursos públicos não pode esperar que o débito resultante da sua irregular conduta seja aferido com absoluta precisão, porque a imposição de tal encargo aos órgãos de controle resultaria em prestigiar a torpeza do gestor faltoso e subverter valor republicano presente no princípio sensível da prestação de contas.  
Oportuno relembrar que auditoria de conformidade nos convênios firmados pelo MTur para o apoio a eventos, realizada no âmbito do TC Processo 028.227/2011-5 e apreciada por meio do Acórdão 2235/2014-TCU-Plenário, apurou que 17 apresentações previstas em sete convênios firmados pelo MTur estavam com cachês superfaturados no montante total de R$ 551.100,00, em decorrência da contratação de artistas por meio de intermediários não-detentores da exclusividade (peça 164, p. 43 do TC Processo 028.227/2011-5) .
Contando com instrumentos de investigação de que não dispõe esta Corte, o Ministério Público Federal apurou em 2013 que o superfaturamento na contratação de bandas, por inexigibilidade de licitação, em municípios do Rio Grande do Norte chegava a 400% (http://g1.globo.com/rn/rio-grande-do-norte/noticia/2013/04/mp-afirma-que-superfaturamento-de-shows-no-rn-chegava-400.html) .
Somente no Estado de São Paulo, haviam sido ajuizadas, em 2014, 31 ações de improbidade administrativa envolvendo 43 representantes de empresas intermediadoras de shows artísticos contratadas irregularmente para a realização de eventos promovidos com recursos públicos do Ministério do Turismo (<http://www.em.com.br/app/noticia/politica/2014/05/19/interna_politica, 530149/mpf-instaura-mais-de-200-procedimentos-para-apurar-fraudes-com-dinheiro-publico.shtml>) . 
Na mesma época, tramitavam na Justiça Federal mineira 53 ações e eram investigadas, por superfaturamento em contratações de artistas, 98 das 853 prefeituras daquele ente federativo, o que representa 11% do total de municípios (http://www.em.com.br/app/noticia/politica/2014/05/19/ interna_politica,530149/mpf-instaura-mais-de-200-procedimentos-para-apurar-fraudes-com-dinheiro-publico.shtml) .
Diante de tamanho descalabro no uso de recursos transferidos para execução de convênios que preveem contratação direta de artistas com fulcro no art. 25, III, da Lei 8.666/1993, não pode TCU consentir com abrandamento do rigor do MTur, na formalização e no exame das respectivas prestações de contas.
A proposta sustentada pelo E. Relator alberga risco de o Tribunal chancelar indevidamente desvio de recursos com o mero pagamento à intermediadora, o que seria afastado, somente, com a demonstração da efetiva destinação dos recursos federais ao pagamento dos artistas.
No caso em análise, considerando que, apenas, as despesas relativas à divulgação do evento devem ser acolhidas, dou provimento parcial ao recurso e mantenho débito referente à não-comprovação de pagamento aos artistas pelas empresas intermediadoras, devendo, ainda, ser descontada a importância já recolhida pelo responsável: 
	Valor Original
	Tipo
	Data

	R$ 226.981,00
	Débito
	19/02/2009

	R$ 1.981,00
	Crédito
	23/12/2012

 Valor atualizado monetariamente pelo Sistema Débito do TCU até 10/02/2020: R$ 413.501,50.
Por fim, reduzo a gradação da pena prevista no artigo 57 da Lei 8.443/1992, em razão da diminuição do valor do dano imputado ao responsável, a fim de que não haja violação à non reformatio in pejus. O valor da sanção pecuniária original aplicada pelo acórdão recorrida fora de R$ 100.000,00.
Ante o exposto, voto por que o Tribunal acolha a minuta de acórdão revisor ora submeto à deliberação do colegiado:
"9.1. com fundamento no artigo 35, inciso III, da Lei 8.443/1992, conhecer do recurso de revisão para, no mérito, dar-lhe provimento parcial;
9.2. tornar insubsistente o Acórdão 1406/2015-TCU-Primeira Câmara, retificado pelo Acórdão 1857/2015-TCU-Primeira Câmara;
9.3. julgar irregulares as contas de Ney Gonçalves de Sousa, com fundamento nos artigos 1º, inciso I, 16, inciso III, alíneas "b" e "c", 19 e 23, inciso III, da Lei 8.443/1992, e condená-lo ao pagamento da quantia abaixo discriminada, com fixação de prazo de quinze dias, a contar da notificação, para que comprove, perante o Tribunal (art. 214, inciso III, alínea "a", do Regimento Interno do TCU) , o recolhimento da dívida ao Tesouro Nacional, atualizada monetariamente e acrescida dos juros de mora, calculados a partir da data especificada até a data do recolhimento, sem prejuízo de abater valor ressarcido, na forma da legislação em vigor:
	Valor Original
	Tipo
	Data

	R$ 226.981,00
	Débito
	19/02/2009

	R$ 1.981,00
	Crédito
	23/12/2012

9.4. aplicar a Ney Gonçalves de Sousa a multa individual prevista no artigo 57 da Lei 8.443/1992 c/c o artigo 267 do Regimento Interno do TCU, no valor de R$ 80.000,00 (oitenta mil reais) , fixando-lhe o prazo de quinze dias, a contar da notificação, para que comprove, perante o Tribunal (artigo 214, inciso III, alínea "a", do Regimento Interno) , o recolhimento da multa ao Tesouro Nacional, atualizada monetariamente da data do presente acórdão até a data do recolhimento, se for paga após o vencimento, na forma da legislação em vigor;
9.5. autorizar a cobrança judicial das dívidas, caso não atendida a notificação, nos termos do artigo 28, inciso II, da Lei 8.443/1992, c/c o artigo 219, inciso II, do Regimento Interno do TCU;
9.6. encaminhar cópia desta deliberação ao Procurador-Chefe da Procuradoria da República no Estado de Goiás, nos termos do artigo 16, § 3º, da Lei 8.443/1992, c/c o artigo 209, § 7º, do Regimento Interno, para adoção das medidas que entender cabíveis."
TCU, Sala das Sessões Ministro Luciano Brandão Alves de Souza, em 17 de julho de 2020.
WALTON ALENCAR RODRIGUES
Revisor